【裁判字號】    93,訴,209
【裁判日期】    951229
【裁判案由】    貪污等
【裁判全文】
臺灣臺北地方法院刑事判決               93年度訴字第209號
公  訴  人  臺灣臺北地方法院檢察署檢察官
被      告  辰○○
選任辯護人  王東山律師
            李美寬律師
            林孝甄律師
被      告  子○○
選任辯護人  林雯澤律師
被      告  庚○○
選任辯護人  王永春律師
被      告  未○○
選任辯護人  謝秉原律師
被      告  癸○○
選任辯護人  蔡樹基律師
            廖芳萱律師
            陳雨凡律師
被      告  巳○○
選任辯護人  馮志剛律師
被      告  午○○
選任辯護人  徐履冰律師
被      告  壬○○
選任辯護人  羅明通律師
            陳彥任律師
            王子文律師
被      告  辛○○
            卯○○
上  2  人
選任辯護人  吳旭洲律師
            吳宗輝律師
上列被告因貪污等案件，經檢察官提起公訴（91年度偵字第2119
1號、92年度偵字第6056、7551號），本院判決如下：
    主  文
辰○○、癸○○、巳○○共同公務員，對於主管之事務，明知違
背法令，直接圖其他私人不法利益，因而獲得利益，各處有期徒
刑拾年，均褫奪公權陸年。
子○○共同公務員，對於主管之事務，明知違背法令，直接圖其
他私人不法利益，因而獲得利益，處有期徒刑拾年，褫奪公權陸
年。被訴圖利八益貿易有限公司及公務員登載不實公文書部分無
罪。
午○○共同公務員，對於主管之事務，明知違背法令，直接圖其
他私人不法利益，因而獲得利益，處有期徒刑陸年，褫奪公權肆
年。
辛○○共同公務員，對於主管之事務，明知違背法令，直接圖其
他私人不法利益，因而獲得利益，處有期徒刑陸年，褫奪公權肆
年；又損壞公務員職務上掌管之物品，處有期徒刑壹年陸月。應
執行有期徒刑柒年肆月，褫奪公權肆年。
庚○○、未○○、壬○○、卯○○均無罪。
    事  實
一、辰○○係內政部警政署空中警察隊（現為內政部空中勤務總
    隊，下稱空警隊）前隊長，午○○係空警隊機務組前組長（
    已於民國87年11月29日退休）、子○○原係空警隊後勤組修
    護員，並實際負責空警隊採購、維修案之行政業務，辛○○
    係空警隊機務組修護員，均係依據法令為空警隊處理事務之
    公務員，巳○○則係源寬行企業有限公司（下稱源寬行公司
    ）實際負責人，合先敘明。
二、緣空警隊AS365N1型直昇機（編號：AP017號）之兩具發動機
    （序號：5091及5101），於87年2月間已達2000小時翻修時
    間，依該發動機技術指令應辦理送廠翻修，空警隊遂於87年
    2月初，由該隊機務組提出翻修申請，其原擬之報價方式有
    ：「翻修全價」、「交換翻修件價」、「交換全新件價」等
    3種，但經上網詢價及依據當時任職該隊機務組組長午○○
    簽呈「該兩具發動機為定期2000小時更換，並無任何缺點及
    故障，擬建議採原機執行大翻修....」等意見後，由當時任
    該隊副隊長之黃芳寬指示採「不拆檢固定價格統包送修」方
    式報價，並於87年6月25日開始辦理前揭發動機之航材裝備
    勞務採購（案號：空後修字第001101號）招標事宜，源寬
    行公司實際負責人巳○○乃與癸○○共同合作競標，嗣於87
    年8 月26日開標時，由源寬行公司以新台幣（下同）1738萬
    元得標，同年8月29日雙方簽訂合約，約定應於88年2月28日
    前交貨。源寬行公司在將前揭發動機送至澳洲太平洋發動機
    修理廠後，該修理廠市場經理BRIAN TYDEMAN向巳○○表示
    ，序號5101發動機之「COMPRESSOR COVER」、「CENTRIFUGA
    L POTOR」、「FIRST STAGE NOZZLE GUIDE VANE」等3項零件
    損壞必須更換，巳○○得知後，估計本案承包所得利潤將未
    符合原先之預期，必須再以其他名目追加費用以增加利潤，
    竟為圖源寬行公司不法之利益，要求澳洲太平洋發動機修理
    廠於88年2月21日所出具之初步拆檢報告中，稱拆檢後發現
    該發動機有下列4項零料件(1)軸轉子「AXIAL ROTOR」（料號
    ：0000000000，序號：47B）(2)壓氣機蓋「COMPRESSOR COVE
    R」（料號：0000000000，序號：無）(3)離心轉子「ENTRIFU
    GAL POTOR」（料號：0000000000，序號：67FB）(4)第一噴
    嘴導流片「FIRST STAGE NOZZLE GUIDE VANE」（料號：000
    0000000，序號：224B）損壞需更新，巳○○即透過癸○○
    向辰○○及子○○表示，前揭損壞係F.O.D（外力損壞）狀
    況造成，已超越合約規範，要求追加維修費用約280萬元，
    辰○○、子○○對於主管之事務，雖明知依據機關營繕工程
    及購置定製變賣財物稽察條例第20條規定，各機關訂約後如
    中途變更或增減價款情事，應隨時通知該管審計機關查核，
    且前述序號5101發動機送修前無論外觀或定期週檢紀錄，及
    送至澳洲太平洋發動機修理廠初步拆檢報告中皆無受外力損
    壞登載之情形，復明知前揭空後修字第001101號勞務採購
    案之航材送修單備註第4項明定其標價係含翻修總價，即連
    更新無法修復之零、料件皆包含在內，依規定不得追加任何
    預算，為直接圖源寬行公司之不法利益，竟與癸○○、巳○○基於共同之犯意聯絡，由辰○○指示承辦人子○○於88年
    3月12日擬稿引用源寬行公司所稱該發動機有F.O.D情形為由
    ，由辰○○批示召開「5101引擎F.O.D損壞，額外追加費用
    」會議，於同年3月16日召開會議時，辰○○、子○○更違
    反空警隊依據機關營繕工程及購置定製變賣財物稽察條例所
    制定之「內政部警政署空中警察隊營繕工程購買定製變賣財
    物處理標準表」中追加預算應向其上級監辦單位內政部警政
    署核備之規定，同意追加款項並由被告辰○○裁示擇日請承
    商至該隊辦理議減價事宜。於88年3月19日與承包商源寬行
    公司議減價前，該隊副隊長張明宗復召集機務組長未○○、
    航務組長王湘洲、會計員黃元君、承辦人子○○等人開會研
    議，在會議中，負責該隊會計、審計業務之會計員黃元君雖
    曾主張即使有F.O.D狀況發生，造成發動機內部損壞，仍未
    超越合約規範等語，惟決議仍採取子○○之意見，將前揭4
    項需更新之物件定義為「主件」，以規避上開航材送修單備
    註第4項所稱「零、料件」之文義，為追加預算尋求合理化
    之理由，嗣經承包商源寬行公司同意議減價至220萬元定案
    ，雙方於88年3月22日重行訂約並將該具序號5101引擎交貨
    期限改為同年6月25日。
三、又午○○、辛○○於87年間辦理空警隊空後修字第002-03
    號AS365N直昇機儀電裝備、料件送修案時，明知自動駕駛控
    制盒線路板（PL4）並無發包送原廠修繕之必要，竟基於圖
    八益貿易有限公司（下稱八益公司）不法利益之犯意聯絡，
    由辛○○於87年3月17日向庫房管理人員領取自動駕駛控制
    盒線路板（PL4）新品1件後，將編號AP016直昇機之自動駕
    駛控制盒線路板（件號：000-00000-000、序號：1488）拆
    下，再以拆下之自動駕駛控制盒線路板（PL4）經自動駕駛
    測試器測試後，顯示訊息代碼為「*0558」及「*056」，表
    示有故障之不實理由（依據自動駕駛測試器「主電腦控制盒
    操作測試檢修手冊」之記載，並無「*056」之訊息代碼，而
    「*0558」之訊息依該手冊記載，亦只需更換外殼），不實
    填載掛籤申請送修該自動駕駛控制盒線路板（PL4），機務
    組組長午○○明知辛○○填寫不實，竟仍於掛籤之檢驗欄內
    審核簽名，隨即持以行使辦理送修作業，由八益公司以17萬
    元之價格承包送修，並於驗收完成後，向空警隊請款。嗣根
    據SFIM公司所出具自動駕駛控制盒線路板（PL4）之JAA FOR
    M ONE上之記載，僅有「INSPECTED」及REPAIRDELEVERY NOT
    E上並無「REPAIR」之記載，始得知無維修之事實。
四、辛○○分別於87年7月25日、同年9月15日填寫掛籤，以件號
    000-00000-000號、序號705號之A.P.COMPUTER乙具，出現PI
    TCH行程失效之故障，件號000-00000-000號、序號628號之
    A.P.COMUTER乙具，出現PITCH行程不足之故障，及件號000-
    00000-000號、序號648號之A.P.CONTROL BOX乙具，出現LAN
    E2“R”SW之故障為由，送往庫房待修，經庫房人員甲○○
    確認上開3件航材確與辛○○在掛籤上填寫之故障情形相符
    ，即予點收並存放於庫房內等候送修。嗣經公告招標後，有
    八益公司及銓鈞實業有限公司（下稱銓鈞公司）前往投標，
    於87年12月16日上午11時許開標時，由銓鈞公司以62萬7000
    元之投標金額得標，惟辛○○明知庫房待修之航材不宜領出
    作為教學使用，竟於決標後翌日（即87年12月17日）上午10
    時許，以教學使用為由，從庫房內領出上開3項自動駕駛航
    材，隨即在李育修、魏啟田、張德明等3名尚在訓練階段之
    空警隊新進技佐面前予以拆解，並基於毀損之犯意，將其中
    件號000-00000-000號、序號628號之A.P.COMUTER內最昂貴
    重要零件比率陀螺（RateGyro）拆下再予以損壞，為機務組
    組長未○○發現後，立即通知空警隊督察員己○○，己○○
    隨即命辛○○將上開航材返還庫房。嗣銓鈞公司於87年12月
    22日與空警隊簽約並取得上開3項航材後，依約送往原廠修
    繕，經原廠通知上開A.P.COMUTER之比率陀螺損壞，與掛籤
    記載之故障情形顯不相符，銓鈞公司向空警隊要求追加修復
    費用209萬元，空警隊始發現上情。
五、案經法務部調查局台北市調查處、法務部調查局北部地區機
    動工作組及內政部警政署刑事警察局移送台灣台北地方法院
    檢察署檢察官偵查起訴。
    理  由
甲、有罪部分：
壹、關於證據能力：
一、按被告以外之人於偵查中向檢察官所為之陳述，除顯有不可
    信之情況者外，得為證據，刑事訴訟法第159條之1第2項定
    有明文，本判決下列所引用證人於偵查中所為之證述，業經
    檢察官令其合法具結，且亦無顯不可信之情況，依刑事訴訟
    法第159條之1第2項規定，自得作為證據。又本判決下列所
    引用認定被告犯罪之相關非供述證據，均無違反法定程序而
    取得之情形，依刑事訴訟法第158條之4反面解釋，自有證據
    能力，又下列所引用公務員職務上製作之紀錄文書、證明文
    書或從事業務之人於業務上所須製作之紀錄文書、證明文書
    ，並無顯不可信之情況，分別依同法第159條之4第1款、第2
    款規定，亦有證據能力。
貳、被告辰○○、子○○、癸○○、巳○○被訴圖利有罪部分（
    即事實欄二）：
一、訊據被告辰○○、子○○、癸○○、巳○○均矢口否認有何
    圖利犯行，(一)被告辰○○辯稱：追加預算是由承辦單位提出
    ，專案會議整合後由我裁示，並非我個人可以決定的，我是
    依照政府規定辦理，發動機有無損壞是否須更新，是由機務
    組判斷的云云；(二)被告子○○辯稱：依照修繕合約規定，必
    須在合約範圍內，才可以追加費用，合約內沒有規範F.O.D
    ，F.O.D的狀況須由機務組判斷，本件追加預算不須向上級
    單位核備，合約規範備註第4點「零、料件」定義不明，88
    年3月19日的會議，是經專業單位機務組解釋，與會人員同
    意，才由主席裁示的云云；(三)被告癸○○辯稱：原廠製造商
    檢測報告提到AXIAL ROTOR顯示在轉子葉片後緣有衝擊性損
    害，係因壓縮機蓋的一個碎片所引起，這種損害是無法修復
    的，惟該廠於91年7月19日回函提到轉子後緣所發現的輕微
    撞擊非屬F.O.D，依其個人意見，為可修復的零件，兩者有
    矛盾之處，而上開回函與檢測報告衝突，且僅為技師個人的
    意見，較為不可採云云；(四)被告巳○○辯稱：當初合約沒有
    規範F.O.D的問題，我才申請追加預算，澳洲修理廠商出具
    的檢測報告有說是F.O.D的情形，F.O.D是指外物損傷云云。
二、經查：
  （一）被告辰○○係空警隊前隊長，被告子○○原係空警隊後
        勤組修護員，並實際負責空警隊採購、維修案之行政業
        務，被告巳○○係源寬行公司實際負責人，空警隊AS36
        5N1型直昇機（編號：AP017號）之兩具發動機（序號：
        5091及5101），於87年2月間已達2000小時翻修時間，
        依該發動機技術指令應辦理送廠翻修，空警隊遂於87年
        2月初，由該隊機務組提出翻修申請，其原擬之報價方
        式有：「翻修全價」、「交換翻修件價」、「交換全新
        件價」等3種，但經上網詢價及依據當時任職該隊機務
        組組長即被告午○○簽呈「該兩具發動機為定期2000小
        時更換，並無任何缺點及故障，擬建議採原機執行大翻
        修....」等意見後，由當時任該隊副隊長之黃芳寬指示
        採「不拆檢固定價格統包送修」方式報價，並於87年6
        月25日開始辦理前揭發動機之航材裝備勞務採購（案號
        ：空後修字第001101號）招標事宜，被告巳○○乃與
        被告癸○○共同合作競標，被告癸○○、巳○○嗣於87
        年8月26日開標時，由源寬行以1738萬元得標，同年8月
        29日雙方簽訂合約，約定應於88年2月28日前交貨。源
        寬行公司在將前揭發動機送至澳洲太平洋發動機修理廠
        後，經該修理廠並出具初步拆檢報告，稱拆檢後發現該
        發動機因F.O.D造成4項物件(1)軸轉子「AXIAL ROTOR」
        （料號：00000 00000，序號：47B）(2)壓氣機蓋「COMP
        RESSOR COVER」（料號：0000000000，序號：無）(3)離
        心轉子「ENTRIFUGAL POTOR」（料號：0000000000，序
        號：67FB）(4)第一噴嘴導流片「FIRST STAGE NOZZLE
        GUIDE VANE」（料號：0000000000，序號：224B）損壞
        需更新，被告巳○○即向空警隊以F.O.D狀況造成發動
        機損壞已超越合約規範為由，要求追加維修費用約280
        萬元，被告辰○○、子○○於同年3月16日召開「5101
        引擎F.O.D損壞，額外追加費用」會議，同意追加款項
        並擇日請源寬行公司辦理議減價事宜，嗣經源寬行公司
        同意議減價至220萬元定案，雙方於88年3月22日重行訂
        約並將該具序號5101引擎交貨期限改為同年6月25日等
        情，業據被告辰○○、子○○、癸○○、巳○○供承不
        諱，並有空警隊AS365N1直昇機（1C1發動機）翻修招標
        規格書（下稱招標規格書）、（87）空後修字第001-01
        號航材送修單（下稱航材送修單）、AS365N型直昇機航
        材送（翻）修投標須知（下稱投標須知）、機務組修護
        員諸真之87年2月10日送修公文簽、被告子○○於87 年
        5月29日簽呈、被告午○○於87年6月1日簽呈、澳洲修
        理廠初步拆解報告、直昇機缺點及修護紀錄表、源寬行
        公司申請追加費用函、被告子○○於88年3月16日簽呈
        暨所附「5101引擎F.O.D損壞，額外追加費用」會議紀
        錄、被告子○○於88年3月22日簽呈暨所附追加維修費
        用之議價、底價、議定紀錄、議價表、修護合約修約書
        等件在卷可稽（見編號卷第15至20頁、編號卷第95
        至107頁、本院卷(二)第21、24至27頁、本院卷(五)第35、
        36頁、扣案證物編號6、8、9），應堪信為真實。
  （二）惟被告辰○○、子○○、癸○○、巳○○仍以前詞置辯
        ，故本件重點厥為5101發動機之軸轉子「AXIAL ROTOR
        」（料號：0000000000，序號：47B）有無F.O.D損壞及
        被告癸○○、巳○○以(1)軸轉子「AXIAL ROTOR」(2)壓
        氣機蓋「COMPRESSOR COVER」（料號：0000000000，序
        號：無）(3)離心轉子「ENTRIFUGAL POTOR」（料號：
        0000000000，序號：67FB）(4)第一噴嘴導流片「FIRST
        STAGE NOZZL EGUIDEVANE」（料號：0000000000，序號
        ：224B）因F.O.D造成損壞為由，要求追加維修費用，
        是否已超越合約規範及被告辰○○、子○○有無與被告
        癸○○、巳○○共同圖利源寬行公司，茲分述如下：
      1.關於序號5101發動機之軸轉子「AXIAL ROTOR」並無F.
        O.D 損壞部分，業據被告巳○○於本院準備程序期日時
        供承：AXIAL ROTOR實際上沒有損壞，但為彌補我的損
        失，我才請澳洲廠商將這個零件虛報進去等語（見本院
        卷(二)第291頁背面），又依澳洲修理廠於87年11月6日出
        具之第一份拆檢報告第10頁所示，其上僅載明序號5101
        發動機之壓氣機蓋「COMPRESSOR COVER」（料號：0000
        000000）、離心轉子「ENTRIFUGAL POTOR」（料號：00
        00000000，序號：67FB）、第一噴嘴導流片「FIRST ST
        AGEN OZZLE GUIDE VANE」（料號：0000000000，序號
        ：224B）三項物件損壞必須更換（見扣案證物編號9）
        ，惟依該修理廠於88年2月21出具之第二份拆檢報告第
        11頁所示，竟增列AXIAL ROTOR之損壞（見本院卷(五)第3
        5頁），已有可議，參以序號5101發動機製造商TURBOME
        CA新加坡分公司於91年7月19日回覆調查局之信函稱：
        AXIAL ROTOR前緣並未發現損壞情形，後緣所發現之輕
        微撞擊損壞亦非屬F.O.D，係一般操作常見之正常損壞
        等語（見編號卷第127、128頁），且該發動機於送修
        前後並無更換AXIAL ROTOR之紀錄，僅更換其中AXIAL
        ROTOR COMPRESSOR之小零件，亦有卷附送修前後維修紀
        錄表（LOG CARD）及扣案之經歷簿（LOG BOOK）二本可
        憑（見編號卷第108至111頁、扣案證物編號7），足
        徵序號5101發動機之軸轉子AXIAL ROTOR實際上並無F.
        O.D之外力損壞。
      2.依據澳洲修理廠商於87年11月6日、88年2月21日先後出
        具之二份拆檢報告，均載明序號5101發動機之壓氣機蓋
        「COMPRESSOR COVER」（料號：0000000000）、離心轉
        子「ENTRIFUGAL POTOR」（料號：0000000000，序號：
        67FB）及第一噴嘴導流片「FIRST STAGE NOZZLE GUIDE
         VANE」（料號：0000 000000，序號：224B）等三項物
        件損壞之事實，已如前述，惟前開拆解報告均無記載有
        F.O.D損壞之情形，且該發動機送修前無論外觀或定期
        週檢紀錄，亦無F.O.D外力損壞登載情形，有卷附週檢
        情形陳報單、送修前最近一次飛航及檢修紀錄表可稽（
        見編號卷第75至77頁），故上開三項物件是否果有F.
        O.D之外力損壞情形，或僅係一般操作下之正常損壞，
        已非無疑，況依系爭採購案之航材送修單備註第4項明
        定：「標價：含以上翻修總價（完稅價含更新無法修復
        之零料件等）」（見編號卷第16頁），並無主件（主
        要構件）之用語，難認上開三項物件係屬非零料件之主
        件，被告子○○復於本院審理時結證稱：合約備註第4
        項規定含更新無法修復的零料件，並沒有限制零料件損
        壞的原因，依據本案合約，正常損壞下不可以追加預算
        ，統包維修指正常損壞通通要維修，廠商根據經歷簿（
        LOG BOOK）記載報價等語（見本院卷(四)第258頁背面、
        第264頁），可見系爭採購案之統包翻修總價1738萬元
        ，係源寬行公司依據經歷簿所為之報價，並未限制零料
        件損壞之原因。
      3.證人即空警隊機務組組長午○○於本院審理時結證稱：
        我於擔任機務組組長時，負責機械維修、航材送修、年
        度航材需求彙整、年度預算編、每日任務機安排，F.O.
        D指的是外物損傷，機工長每日檢查必須檢視發動機的
        進氣口部分若有外物損傷，可立即明確發現，我們會按
        照技術手冊作後續的處理，例如：打磨、拆檢或更換，
        機工長若發現任何缺點會立即紀錄在每日檢查紀錄表上
        ，空警隊會將發動機的基本資料、經歷資料表，隨著發
        動機一起送回原製造廠，若發生F.O.D應該會登記在資
        料表上，在我記憶中這兩具發動機送修前，沒有發生F.
        O.D的損壞狀況，若有我應該會知道，澳洲修理廠拆檢
        報告中記載在壓縮機蓋上有一個CRACK，如果是外力造
        成東西打到，應該不會是CRACK，應該是會有拉痕，所
        以無法判斷是否為外力造成的損壞等語（見本院卷(四)第
        57至59頁背面），足徵序號5101發動機送修前，經機工
        長每日檢查，並未發現有F.O.D之外力損壞，且澳洲修
        理廠出具之初步拆檢報告，亦不足以作為上開三項物件
        有F.O.D外力損壞之佐證，此外，內政部空中勤務總隊
        於95年2月16日以空勤行總字第0950000094號函覆本院
        稱：空警隊87年8月29日修復合約之招標規格備註4所載
        「標價：含以上翻修總價（完稅價含更新無法修復之零
        料件等）字樣，核諸合約書第2點「總金額：1738萬元
        （含各項稅費）」之規定，廠商就翻修更換之零料件，
        應不得再以任何理由要求追加預算等語（本院卷(五)第86
        頁），益徵上開三項物件損壞之維修，並未超越合約規
        範，被告癸○○、巳○○自不得以此為由要求追加預算
        甚明。至行政院公共工程委員會雖於95年1月20日函覆
        本院稱：本件修護合約書並未列明翻修細項，爰發動機
        內部受損，如係廠商於投標前所不可預知，而與一般翻
        修認知有重大差距，超出可承擔風險外，基於公平合理
        原則，廠商請求契約變更追加維護費用，尚屬合理等語
        （見本院卷(五)第85頁），然澳洲修理廠出具之初步拆檢
        報告既未載明上開三項物件有F.O.D之情形，且本件採
        購案係以統包送修之方式報價，是前述損壞情形自應在
        合約規範內，上揭回函尚難作為被告癸○○、巳○○得
        要求追加預算之依據。
      4.關於被告辰○○、子○○違背法令之部分，序號5101發
        動機之軸轉子「AXIAL ROTOR」前緣並未發現損壞，後
        緣所發現之輕微撞擊損壞亦非屬F.O.D，係一般操作常
        見之正常損壞，澳洲修理廠出具之上開二份拆檢報告，
        均未記載壓氣機蓋「COMPRESSOR COVER」（料號：0000
        000000）、離心轉子「ENTRIFUGAL POTOR」（料號：00
        00000000，序號：67FB）及第一噴嘴導流片「FIRST ST
        AGE NOZZLE GUIDE VANE」（料號：0000000000，序號
        ：224B）等三項物件係F.O.D之外力損壞，及系爭修護
        合約暨航材送修單並無主件之用語，難認物件有主件與
        零料件之區分，已如前述，被告子○○為系爭採購案之
        承辦人，自難諉為不知，惟其竟於88年3月12日提出簽
        呈偽稱：5101號發動機發現F.O.D（外力損傷）情事，
        係非正常損壞，故內部「主件」損傷須更新，已超越合
        約修復範圍，必須追加費用約計280萬元等語，有簽呈
        乙紙可參（見編號卷第78頁），且觀諸該簽呈所載，
        會計員黃元君於會簽時表示應先了解合約修復範圍為何
        ，加以被告未○○於88年3月16日召開追加費用會議時
        已表示：依資料顯示，係屬內部損壞，非本組（機務組
        ）所能預判之，翻修件一般正常損壞件，承商應全面修
        復之等語，會計人員陳寶月亦表示追加費用約274萬元
        ，先行請示上級單位（審計部等），再依序辦理議減價
        等語（見編號卷第99、100頁），又依當時有效施行
        之機關營繕工程及購置定製變賣財物稽查條例第20條明
        定：「各機關在一定金額以上營繕工程及購置、定製財
        物，訂約後如有中途變更或增減價款情事，應隨時通知
        該管審計機關查核」（該條例已於88年6月2日廢止），
        而本案金額未達一定金額（5000萬元）且變更未在一成
        以上，尚毋須通知該管審計機關派員監視，及依「空警
        隊營繕工程購買定製變賣財物處理標準表」規定，本案
        上級監辦單位為內政部警政署，此有空勤隊95年2月16
        日空勤行總字第0950000094號函附卷可參（見本院卷(五)
        第86頁），是被告辰○○、子○○違反前開規定，且無
        視於系爭修護合約之規定，同意源寬行公司追加款項之
        要求，被告辰○○並裁示擇日請承商辦理議減價事宜，
        其等所為顯屬違背法令之行為至明。
      5.又空警隊與源寬行公司於88年3月19日議減價前，由副
        隊長張明宗召集承辦人即被告子○○、機務組長即被告
        未○○及航務組長王湘洲、會計員黃元君等人，於同日
        內部開會研議時，黃元君雖曾表示：合約規範第4項以
        字面上解釋，沒有將外力排除在外，在合約之外，才可
        以追加預算，我們都有按照步驟執行指令修改舊品，又
        沒有發生意外紀錄，必須有其他專業上的解釋，才能排
        除合約規範附註第4項之規定等語，然被告子○○仍主
        張上開四項主件之內部損壞係F.O.D引起需要更新等語
        ，有該次內部會議錄音譯文可佐（見編號卷第152至
        155 頁），惟因被告辰○○已於88年3月16日追加預算
        會議裁示擇日請承包商辦理議減價事宜，故該次內部會
        議並無權推翻追加款項之決定，因而仍採取被告子○○
        之意見，將上開4項須更新之物件定義為「主件」，以
        規避系爭採購案之航材送修單備註第4項所稱「零料件
        」之文義，為源寬行公司之追加預算尋求正當理由，足
        徵被告辰○○、子○○對於主管之事務，確有直接圖源
        寬行公司不法利益之犯意聯絡甚明。
      6.另證人即庫房人員甲○○於偵查中結證稱：癸○○與辰
        ○○於64年間就認識，其他很多空警隊的人有都是癸○○在陸航的同事，癸○○和空警隊的人吃飯很頻繁，我
        記得印象較深刻的一次，是辰○○、辛○○、子○○與
        壬○○一起坐車離開空警隊，後來我聽癸○○說，那天
        他被叫去付了5萬多元酒店的帳等語（見編號卷第167
        、168頁），雖與被告子○○、癸○○於調查局所為與
        被告辰○○多次飲宴之供述相符，然均僅能證明被告辰
        ○○、子○○與被告癸○○之私交甚篤，尚不足以證明
        被告癸○○所招待之飲宴，與被告巳○○要求追加款項
        一事有何關聯，又卷附源寬行公司設於台灣銀行88年9
        月18日取款憑條及交易明細，僅能證明被告巳○○於該
        日自源寬行公司帳戶提領25萬元之事實，難認係被告癸○○向被告辰○○行賄之證明，是被告辰○○、子○○
        收受賄賂、不正利益及被告癸○○、巳○○行賄乙節，
        尚屬不能證明。
參、被告午○○、辛○○被訴圖利、公務員登載不實公文書有罪
    部分（即事實欄三）：
一、訊據被告午○○、辛○○均矢口否認有何圖利、公務員登載
    不實之犯行，(一)被告午○○辯稱：依飛機缺點及修護紀錄表
    顯示，飛行員丑○○於87年2月19日測試發現缺點，經辛○○於同年月20日更換CONTROL BOX（控制盒），辛○○將故
    障的自動駕駛控制盒使用VAPP測試後，故障排除步驟代碼為
    *0556（送修掛籤記載*056為筆誤），表示應更換PL4線路板
    ，*0558為應更換外殼，並自庫房新領PL4線路板1件，更換
    安裝於原故障之控制盒內，再將序號1448線路板送修，當控
    制盒更換後，飛機即正常操作，可證明該線路板確實有故障
    云云；(二)被告辛○○辯稱：故障排除代碼*0556為應更換PL4
    線路板，*0558為應更換外殼，掛籤上記載*056為誤寫，「
    INSPECTION」在飛機維修有修理的意思，足見PL4確實有故
    障，並經修復完成云云。
二、經查：
  （一）被告午○○、辛○○於87年間辦理空警隊（87）空後修
        字第002-03號AS365N直昇機儀電裝備、料件送修案，被
        告辛○○於87年3月17日向庫房管理人員領取自動駕駛
        控制盒線路板（PL4）新品1件後，將編號AP016直昇機
        之自動駕駛控制盒線路板（件號：000-00000-000、序
        號：1488）拆下，再以拆下之自動駕駛控制盒線路板（
        PL4）經自動駕駛測試器測試後，顯示訊息代碼為「*05
        58」及「*056」，表示有故障之理由填載掛籤申請送修
        ，被告午○○並於掛籤之檢驗欄內審核簽名，隨即送交
        辦理送修作業，由八益公司以17萬元之價格承包送修，
        並於驗收完成後，向空警隊請款之事實，業據被告午○○、辛○○供承不諱，並有自動駕駛控制盒線路板（PL
        4）之修理掛籤、航材申請繳回單、簽呈、（87）空後
        修字第002-03號送修案驗收紀錄各乙份附卷可稽（見編
        號卷第91頁、編號卷第58至60頁），應堪信為真實
        。
  （二）被告午○○、辛○○雖以前揭情詞置辯，惟查，證人戊○○於本院審理時結證稱：*0558指測試控制盒內PITCH
        ROLL YAW的燈光有問題，出現*0558的訊號表示只需更
        換外殼（CASE），是連同外殼上面的電路板一起更換，
        控制盒裡面的PL1到4的PC BOARD不需更換，依據操作手
        冊，沒有*056這個數據，*0556若出現在VAPP上的話代
        表可以換PL4等語（見本院卷(六)之一第205至207頁背面
        ），可知經自動駕駛測試器測試後，訊息代碼「*0558
        」顯示僅須更換外殼，不須送修更換PL4，訊息代碼顯
        示「*0556」始須更換PL4，此亦有卷附主電腦控制盒操
        作測試檢修手冊可參（見本院卷(二)第326頁），且依該
        手冊之記載，並無「*056」之訊息代碼，是被告辛○○
        於卷附掛籤（見編號卷第60頁）上填載須更換之物件
        名稱為「PL4」、訊息代碼為「*0558」、「*056」，即
        與上開操作手冊記載訊息代碼為「*0556」始須更換PL4
        之情形不符，實有可議。
  （三）又依卷附發機缺點及修護紀錄表所示（見編號卷第59
        頁），其上缺點欄內記載87年2月19日編號AP016直昇
        機「AUTO測試1、2、3」等語，改正措施欄內記載「更
        換CB（CONTROL BOX）87. 2.20」等語，而證人戊○○
        證稱：從飛機修護紀錄表看不出來AP016直昇機的PL4有
        缺點要維修，其上87年2月19日所記載的內容代表駕駛
        員有測試1、2、3即PITC H ROLL YAW有缺點，CB指CONT
        ROL BOX，代表控制盒或線路板，包含整個外殼及裡面
        的所有PL電路板，上面記載更換CB代表庫房裡面有好的
        CB可以更換等語（見本院卷(六)之一第206頁），因此，
        上開發機缺點及修護紀錄表尚難作為認定編號AP016直
        昇機之自動駕駛控制盒線路板須送修更換PL4之依據，
        是被告午○○辯稱：飛機缺點及修護紀錄表可以證明送
        修的控制盒PL4線路板確實有故障云云，洵屬無據。至
        證人寅○○於本院審理時雖證稱：辛○○曾經叫我去把
        舊的PL4與新的PL4裝在VAPP測試，新的PL4卡測試結果
        歸零，所以有裝到控制盒再裝到飛機上去，忘了舊的PL
        4卡顯示什麼，不記得是何時的事情，不清楚舊的PL4卡
        如何處理，物件有任何故障，辛○○會把我叫去重複測
        試，增加實務經驗等語（見本院卷(六)之一第208頁背面
        至209頁），惟依證人寅○○所述，被告辛○○要求其
        重複測試故障PL4之情形既不只一次，且證人寅○○對
        於所證述內容之時間已不復記憶，尚不能證明與本案有
        何關聯。
  （四）觀諸卷附SFIM公司出具之JAA FORM ONE所示（見編號
        卷第130頁），其上第12欄位記載「INSPECTED」，關於
        「INSPECTED」之定義，業據證人戊○○證稱：JAA FOR
        M ONE上面顯示「INSPECTED」代表只有目視檢查不修理
        等語明確（見本院卷(六)之一第205頁），參以卷附SFIM
        公司於91年2月27日之傳真第2頁第3行，復載明空警隊
        送修之PL4並未發現故障等語（見本院卷(六)之一第214、
        215頁），且卷附SFIM公司出具之REPAIRDELEVERY NOTE
        上（見編號卷第131、132頁），亦無關於「REPAIR」
        之記載，足徵SFIM公司就空警隊送修之自動駕駛控制盒
        PL4線路板，僅「INSPECTED」（目視檢查），發現並無
        故障後，即未予修理乙節，堪可認定，是被告辛○○辯
        稱：「INSPECTION」在飛機維修有修理的意思，足見PL
        4確實有故障，並經修復完成云云，顯係飾卸之詞，不
        足採信。
  （五）綜上，前開編號AP016直昇機之自動駕駛控制盒線路板
        （PL4）並未故障，惟被告辛○○以自動駕駛測試器測
        試後，顯示訊息代碼為「*0558」、「*056」之不實理
        由，不實填載掛籤申請送修，而被告午○○當時既擔任
        機務組組長，對於上開訊息代碼理應知悉甚詳，明知上
        開訊息代碼均非顯示應更換PL4之涵義，竟仍於該掛籤
        之檢驗欄內審核簽名，同意辦理送修作業，足見其等確
        有登載不實及圖八益公司不法利益之犯意聯絡及行為甚
        明，而八益公司並因而直接獲得17萬元之利益，已如前
        述，是被告午○○、辛○○此部分之圖利、公務員登載
        不實之犯行，已臻明確，其等前開所辯，顯係事後卸責
        之詞，不足採信。
肆、被告辛○○被訴毀損公務上掌管之物品罪部分（即事實欄四
    ）：
一、訊據被告辛○○矢口否認有何毀損犯行，辯稱：我是根據訓
    練計畫，作訓練時一定要拆解的動作，我拿機器進辦公室時
    ，在場有很多人，但沒有人阻止我，空警隊內部沒有規定開
    標的航材不能拿來作訓練，以往都是拿壞的來作訓練，一般
    若知道有開標都不會去動，但是庫房人員沒有告訴我這個航
    材有開標，督察員己○○交代我及試飛官丑○○、機務組組
    長未○○，將這3套航材裝到飛機上去作測試，經測試結果
    與掛籤所記載缺點符合，沒有額外的損壞云云。
二、經查：
  （一）被告辛○○分別於87年7月25日、同年9月15日填寫掛籤
        ，以件號000-00000-000號、序號705號之A.P.COMPUTER
        乙具，出現PITCH行程失效之故障，件號000-00000-000
        號、序號628號之A.P.COMUTER乙具，出現PITCH行程不
        足之故障，及件號000-00000-000號、序號648號之A.P.
        CONTROL BOX乙具，出現LANE2“R”SW之故障為由，送
        往庫房待修，嗣於87年12月16日上午11時許開標時，由
        銓鈞公司以62萬7000元之投標金額得標，被告辛○○於
        決標後翌日（即87年12月17日）上午10時許，以教學使
        用為由，從庫房內領出上開3項自動駕駛航材，隨即在
        李育修、魏啟田、張德明等3名尚在訓練階段之空警隊
        新進技佐面前予以拆解，並將其中件號000-00000-000
        號、序號628號之A.P.COMUTER（下稱序號628號A.P.COM
        UTER）內之重要零件比率陀螺（Rate Gyro）拆下等情
        ，業據被告辛○○坦承不諱，並經證人甲○○、李育修
        、魏啟田、張德明、寅○○於調查局證述屬實，並有上
        開3項航材之掛籤3張、送修單、第一次送修、招標、合
        約等文件、第3階段學術科及工廠實習訓練課目表等件
        在卷可稽（見本院卷(二)第53至55頁、編號卷第43至47
        頁、本院卷(二)第361頁），應堪認定，故本件應審究之
        重點在於上開序號628號A.P.COMUTER內之比率陀螺（
        Rate Gyro）有無損壞及被告辛○○有無毀損之犯意。
  （二）被告辛○○雖辯稱上開序號628號A.P.COMUTER內之比率
        陀螺（Rate Gyro）並無損壞云云，惟查，依卷附送修
        掛籤所載，序號628A.P.COMUTER報修之原因為「PITC H
        行程不足」，並無比率陀螺（Rate Gyro）故障之記載
        （見本院卷(二)第53頁），且空警隊發包廠商維修之範圍
        ，亦未包括比率陀螺（Rate Gyro）損壞之故障，此觀
        諸卷附空警隊航材送修單乙紙可明（見編號卷第38頁
        ），顯見上開序號628A.P.COMUTER報修之項目，並未包
        括比率陀螺（Rate Gyro）損壞之故障，又被告辛○○
        於87年12月17日從庫房領出使用後，待返還庫房時，在
        掛籤中加註「Rate Gyro」之缺點，業據被告辛○○自
        承在卷（見本院卷(七)第40頁背面），並有掛籤可稽（見
        本院卷(二)第54頁），加以銓鈞公司於88年2月22日以鈞
        字第2001號函覆空警隊稱：「一(二)A.P.COMUTER（000-0
        0000-000）序號628因Rate Gyro損壞，致本項無法檢修
        。二依據另組件翻修手冊有關A.P.COMUTER翻修程序範
        圍，不含更換Rate Gyro，致本項翻修與合約內容有差
        異，故無法執行」等語，並有報價單乙紙可佐（見編號
        卷第49、50頁），其上載明因Rate Gyro損壞，銓鈞
        公司向空警隊要求追加修復費用209萬元，顯然比率陀
        螺（Rate Gyro）係於被告辛○○借出使用期間遭受破
        壞。此外，因銓鈞公司要求追加修復費用未果，空警隊
        乃將序號628A.P.COMUTER比率陀螺（Rate Gyro）併入
        （88）空後修字第004-01號維修案，並於88年9月28日
        辦理招標事宜，由德安國際航太科技股份有限公司得標
        乙節，有招標相關文件及航材送修單可查（見編號卷
        第52至64頁），益徵上開序號628A.P.COMUTER比率陀螺
        （Rate Gyro）確有損壞，至為明顯。
  （三）證人丑○○於本院審理時雖證稱：依我的經驗，若要測
        試穩定系統，後面的陀螺儀（即比率陀螺）若有故障，
        根本不能測試，要正常運作才能測試，辛○○曾經拿過
        3件機具給你作檢測曾經叫我去作測試穩定系統，測試
        穩定系統必須後面的陀螺儀正常才可以，不記得測試的
        時間，依87年2月19日的13C表上記載比率陀螺（RATE
        GYRO）無作用，發現者「志勝」，是我簽的，這缺點是
        指飛機前面穩定系統上的按鈕，按下去沒有作用，也許
        是比率陀螺（RATE GYRO）壞了，也許是電腦有問題，
        屬於其中哪一個系統壞了，不是我的專業，我只負責記
        載現象，這個缺點後面執行者有簽名表示有去做改正的
        動作，但如果穩定系統不是好的，就不可能在87年2月
        20日的部份記載OK，不記得辛○○請我測試穩定系統，
        是發生在87年2月19之前或之後等語（見本院卷(七)第37
        頁背面至38頁背面），惟證人丑○○對於測試比率陀螺
        之時間既已不復記憶，即難認係於被告辛○○將上開序
        號628A.P.COMUTER送回庫房後所為，況依卷附飛機缺點
        及修護紀錄表之記載（見編號卷第34頁），證人丑○○曾於87年2月19日測試RATE GYRO，經發現缺點後，業
        已改正，是證人丑○○所述曾將被告辛○○交付之機具
        測試結果正常乙節，仍無法排除係於87年2月間所為之
        可能性，是以尚難作為認定被告辛○○並未損壞比率陀
        螺之佐證。
  （四）關於被告辛○○有毀損之故意乙節，依據證人未○○於
        本院審理時證稱：庚○○於87年12月17日告訴我辛○○
        將已經決標的A.P.COMPUTER從庫房領出，我就打電話告
        訴督察員己○○，己○○說這個東西已經招標不能領出
        來，請辛○○趕快還回去，比率陀螺是電腦中最貴及最
        重要的零件，除非電腦顯示故障才須整個拆下更換，否
        則技術人員不得輕易拆下，比率陀螺上面有一個鉛封，
        鉛封的目的就是請維修人員不要動，新品或堪用品都可
        以拿來做訓練，但是送修的就不可以，只要有掛籤的都
        不宜等語（見本院卷(七)第30至33頁背面），可知技術人
        員不得任意拆解裝有鉛封之A.P.COMPUTER，待修之航材
        不宜作為教學使用，被告辛○○係擔任機務組修護員，
        對此自難諉為不知。又證人即督察員己○○於本院審理
        時證稱：我於87年12月17日接到未○○的電話，說辛○○從庫房拿了送修的航材去上課，有把它拆解，我就打
        電話給辛○○，說這東西要送修的，不可以拿出來，因
        為送修的東西，已經與廠商有契約，要拿送修的東西出
        來，應該要經過廠商的同意，這是基本常識等語（見本
        院卷(七)第35至36頁背面），足徵廠商已得標之送修航材
        ，未經廠商同意，不宜向庫房領出作為教學使用，是被
        告辛○○明知上開序號628A.P.COMPUTER係待修之航材
        ，未先經得標廠商銓鈞公司之同意，即從庫房領出作為
        教學使用，並將其內之重要零件比率陀螺拆下，誠有可
        議，且其於本院審理時，復自承：A.P.COMPUTER上的鉛
        封若打開，代表機具不能信任是好的，如果要將比率陀
        螺拆下，必須將鉛封打開，當時因為訓練學員，所以必
        須將機具拆解，才能知道裡面的結構等語（見本院卷(七)
        第41頁背面），顯見被告辛○○知悉若打開裝有鉛封之
        A.P.COMPUTER，將導致其內之零件受損，惟其仍將序號
        628A.P.COMPUTER內之比率陀螺拆下，足認其主觀上確
        有毀損之故意甚明。再者，參酌前述被告辛○○將序號
        628A.P. COMPUTER返還庫房時，於掛籤中加註缺點「
        Rate Gyro」之情形，益徵被告辛○○於拆解時，即知
        悉Rate Gyro已有損壞之情事。
  （五）綜上所述，本件事證已臻明確，被告辛○○事後所辯顯
        係卸責之詞，不足採信，其毀損公務上掌管之物品犯行
        ，堪以認定，自應依法論科。
伍、論罪科刑部分：
  （一）查被告辰○○、子○○、癸○○、巳○○、午○○、辛○○行為後，刑法刑法部分條文業於94年2月2日修正公
        布，並同自95年7月1日施行，而95年7月1日修正施行之
        刑法第2條規定，係關於新舊法比較適用之準據法，其
        本身無關行為可罰性要件之變更，故於95年7月1日前揭
        法律修正施行後，如有涉及比較新舊法之問題，即應逕
        依修正後刑法第2條第1項規定，為「從舊從輕」之比較
        （參見最高法院95年度第8次刑事庭會議決議意旨）。
        茲分述如下：
      1.關於刑法第10條第2項關於公務員之定義，雖修正為：
        「一依法令服務於國家、地方自治團體所屬機關而具有
        法定職務權限，以及其他依法令從事於公共事務，而具
        有法定職務權限者。二受國家、地方自治團體所屬機關
        依法委託，從事與委託機關權限有關之公共事務者」，
        惟被告辰○○、子○○、午○○、辛○○之職務仍屬刑
        法第10條第1項第1款之依法令服務於國家所屬機關而具
        有法定職務權限之公務之人員，並未變更其4人公務員
        之身分。
      2.修正後刑法第33條第5款規定罰金刑為新台幣1000元以
        上，以百元計算之，修正前該條款則規定罰金刑為銀元
        1元以上，即新台幣3元以上，以適用修正前之規定，對
        被告辰○○、子○○、癸○○、巳○○、午○○、辛○○較為有利。
      3.修正後刑法第51條第5款關於數罪併罰之規定，係將多
        數有期徒刑之合併定其應執行刑上限，由20年提高為30
        年，與修正前同條款之規定相比較，自以修正前之規定
        ，對被告辛○○較為有利。
      4.被告行為後，刑法第55條關於牽連犯之規定業經刪除，
        依修正前之規定，應從一重處斷，惟依修正後之規定，
        被告午○○、辛○○就事實欄三所犯之圖利、公務員登
        載不實公文書等罪，應予分論併罰，故依修正前刑法第
        55 條規定，較有利於被告午○○、辛○○。
      5.準此而論，經綜合比較新舊法結果，修正前刑法之規定
        對被告辰○○、子○○、癸○○、巳○○、午○○、辛○○等人均較為有利，自應整體依刑法第2條第1項前段
        規定，適用行為時之修正前刑法，褫奪公權部分為從刑
        ，從主刑適用之法律，亦依修正前之規定諭知，併予敘
        明。
  （二）按非公務人員與依據法令從事公務之人員共犯貪污治罪
        條例之罪者，仍依該條例處斷，為該條例第3 條所明定
        。被告辰○○於87、88年間係擔任空警隊隊長，被告子
        ○○係擔任後勤組修護員，被告午○○係擔任機務組組
        長，被告辛○○係擔任機務組修護員，其4人皆為依據
        法令為空警隊處理事務之公務員，被告癸○○、巳○○
        雖無公務員身分，但與被告辰○○、子○○共同圖利源
        寬行公司，仍應依貪污治罪條例處斷。次按被告辰○○
        、子○○、癸○○、巳○○、午○○、辛○○行為後，
        貪污治罪條例第6條於90年11月7日修正公布，修正前之
        該條例第6條第1項第4款規定：「有左列行為之一者，
        處5年以上有期徒刑，得併科新台幣3000萬元以下罰金
        ：四對於主管或監督之事務，直接或間接圖利益者」，
        修正後規定：「有左列行為之一者，處5年以上有期徒
        刑，得併科新台幣3000萬元以下罰金：四對於主管或監
        督之事務，明知違背法令，直接或間接圖自己或其他私
        人之不法利益，因而獲得利益者」，修正後之犯罪構成
        要件「對於主管或監督之事務，明知違背法令，直接或
        間接圖自己或其他私人不法利益，因而獲得利益者」，
        經比較新舊法法定刑結果，無不同，修正後之構成要件
        雖較修正前嚴格，對被告辰○○、子○○、癸○○、巳
        ○○、午○○、辛○○等人較為有利，然被告辰○○、
        子○○、癸○○、巳○○前開事實欄二之行為，被告午
        ○○、辛○○前開事實欄三之行為，既均屬違背法令，
        且源寬行公司、八益公司亦因而獲得不法利益，依修正
        後之規定仍成立犯罪，爰依刑法第2條第1項後段之規定
        ，適用裁判時之修正後貪污治罪條例第6條第1項第4款
        規定論處。
  （三）核被告辰○○、子○○、癸○○、巳○○如事實欄二所
        為，被告午○○、辛○○如事實欄三所為，均係犯修正
        後貪污治罪條例第6條第1項第4款之對於主管事務直接
        圖利罪。被告午○○、辛○○如事實欄三所為，另犯刑
        法第216條、第213條之行使公務員登載不實公文書罪。
        被告辛○○如事實欄四所為，係犯刑法第138條毀損公
        務上掌管之物品罪。公訴意旨認被告辰○○、子○○應
        成立貪污治罪條例第4條第1項第5款之違背職務收賄罪
        ，被告癸○○、巳○○應成立貪污治罪條例第11條第1
        項之行賄罪，惟被告癸○○、巳○○招待飲宴，尚不能
        證明與本件追加預算案有關，被告巳○○自源寬行帳戶
        內領取款項，難認係行賄之款項，被告辰○○、子○○
        與被告癸○○、巳○○間行賄及收賄之行為，仍屬不能
        證明，已如前述，公訴意旨容有未洽，然起訴之基本犯
        罪事實同一，爰依法變更起訴法條。公訴意旨認被告癸○○、巳○○偽稱上開4項物件因F.O.D 造成損壞部分
        ，另涉犯刑法第339條第1項之詐欺取財罪嫌，然被告辰
        ○○、子○○並未陷於錯誤，且其2人係與被告癸○○
        、巳○○基於合致之意思，共同圖利源寬行公司，核與
        詐欺罪以被害人因行為人詐術而陷於錯誤之構成要件不
        符，公訴意旨容有誤會。被告辰○○、子○○、癸○○
        、巳○○就事實欄二之行為，被告午○○、辛○○就事
        實欄三之行為，分別有犯意聯絡及行為分擔，皆為共同
        正犯。惟95年7月1日修正施行之刑法第28條將舊法之「
        實施」修正為「實行」，僅共同實行犯罪行為者始成立
        共同正犯，是新舊法關於共同正犯之規定固有修正，然
        對被告辰○○、子○○、癸○○、巳○○、午○○、辛○○等人而言，無論修正前後之規定，均構成共同正犯
        ，故刑法第28條之修正內容，對其等並無有利或不利之
        影響，自無比較新舊法之問題（最高法院95年度台上字
        第5669號判決參照）。被告午○○、辛○○如事實欄三
        所犯之圖利及行使公務員登載不實公文書二罪間，有方
        法、目的之牽連關係，應從較重之圖利罪論處。被告辛○○所犯上開圖利及毀損公務上掌管之物品兩罪間，犯
        意各別，行為互殊，應予分論併罰。爰審酌被告辰○○
        、子○○、午○○、辛○○身為國家公職人員，不知為
        政府節省公帑，反基於與廠商之私人交情，濫用公家經
        費為廠商牟取不法利益，致影響政府威信，因而圖得之
        不法利益甚鉅，亦減損國家對採購案之控管及監督，另
        被告辛○○毀損航材之價值甚鉅，導致國家須另行發包
        維修，所受損失甚鉅，被告癸○○、巳○○無視於合約
        之規範，以不正手段追加預算，惡性非輕及事後均否認
        犯行之態度，毫無悔意等一切情狀，分別量處如主文所
        示之刑，又渠等係犯貪污治罪條例之罪，經宣告有期徒
        刑以上之刑，自應依修正後貪污治罪條例第17條及修正
        前刑法第37條第2項規定，分別宣告褫奪公權如主文所
        示，並就被告辛○○部分，定其應執行之刑，以資懲儆
        。另被告辰○○、子○○、癸○○、巳○○如事實欄二
        之罪，被告午○○、辛○○如事實欄三之罪，其等目得
        既分別在於圖利源寬行公司及八益公司，自毋庸依貪污
        治罪條例第10條為追繳、追徵犯罪所得之諭知，併此敘
        明。
乙、無罪及不另為無罪之諭知部分：
壹、被告辰○○、巳○○、午○○被訴違反貪污治罪條例及被告
    子○○被訴洩漏國防以外秘密罪嫌部分：
一、公訴意旨略以：空警隊AS365N1型直昇機（編號：AP017號）
    之兩具發動機（序號5091、5101）於87年2月間辦理送廠翻
    修，並於同年6月25日開始辦理航材裝備勞務採購（案號：
    空後修字第001101號）招標事宜，被告巳○○於獲悉上開
    發動機翻修案即有意承作，惟因空警隊所需之航材係屬專業
    領域，故該隊在歷次辦理採購新品或維修案時，其廠商參標
    資格皆限定需為「美國聯邦航空總署（F.A.A）或歐洲聯合
    飛航組織（J.A.A）等機構認證之合格修理廠之直接或間接
    代理商，而源寬行公司所代理之澳洲太平洋發動機修理廠（
    Pacific Turbine）並未具有前項資格，被告巳○○為求順
    利標得該案，乃邀請與被告辰○○、子○○關係良好之被告
    癸○○共同合作，被告巳○○並與被告癸○○共謀提撥該案
    得標價之百分之10，做為打通空警隊關節之費用，其分工方
    面，由被告巳○○負責參標及接洽修理廠事宜，被告癸○○
    則負責與空警隊人員交際應酬，伺機打聽該案之參標條件及
    其他內部消息，嗣經被告癸○○多次向被告辰○○遊說，進
    而向被告辰○○行求賄賂，言明源寬行公司得標後即支付被
    告辰○○得標價1成之回扣，被告辰○○竟予同意，並決定
    在本案中將合約上之前述參標資格放寬為「具備原屬國航空
    主管官署簽屬文件」者即可參標，以使源寬行公司所代理之
    澳洲太平洋發動機修理廠能符合參標資格，被告子○○並將
    該採購案預算、其他廠商報價價格等中華民國國防以外應秘
    密之消息陸續私下告知被告癸○○、巳○○等人，使源寬行
    公司於87年8月26日開標時，得以最接近底標價格、再經2次
    減價後以新台幣1738萬元得標，同年8月29日雙方簽訂合約
    ，明定交貨期為6個月（即應於88年2月28日到期日前交貨）
    。在訂約後，被告巳○○立即依被告癸○○之要求，將該得
    標價1738萬元之百分之10（即173萬8000元）之款項扣除百
    分之5稅金後，再等分成4等份，分別開立其於合作金庫銀行
    民生分行帳號04685甲存帳戶支票4張（支票號碼：IH000000
    0號、到期日為87年8月31日、支票號碼：IH0000000號、到
    期日為88年1月31日、支票號碼：IH0000000號、到期日為88
    年1月31日、支票號碼：IH0000000號、到期日為88年1月31
    日、面額均為41萬4000元），計165萬6000元交付被告癸○○運用。其後被告癸○○於88年3月17日提領後某日，將前
    揭票號IH00000 00號、IH0000000號支票兌領，湊足80萬元
    連同一瓶洋酒送至被告辰○○位於台北市○○區○○路5段
    42號13樓住處，親交被告辰○○收受以為答謝，因認被告辰
    ○○此部分涉犯貪污治罪條例第4條第1項第3款之收取回扣
    罪嫌，被告子○○涉犯刑法第132條第1項之洩漏國防以外秘
    密罪嫌，被告癸○○、巳○○均涉犯貪污治罪條例第11條第
    1項之行賄罪嫌云云。
二、按犯罪事實應依證據認定之，無證據不得認定犯罪事實，刑
    事訴訟法第154條第2項定有明文。又檢察官就被告犯罪事實
    ，應負舉證責任，並指出證明之方法，同法第161條第1項亦
    定有明文，因此，檢察官對於起訴之犯罪事實，應負提出證
    據及說服之實質舉證責任。次按刑事訴訟法上所謂認定犯罪
    事實之證據，係指足以證明被告確有犯罪行為之積極證據而
    言，該項證據必須適合於被告犯罪事實之認定，始得採為斷
    罪之資料（最高法院69年台上字第4913號判例意旨參照）。
    而認定犯罪事實所憑之證據，無論係直接證據或間接證據，
    其為訴訟上之證明，須於通常一般之人均不致有所懷疑，而
    得確信其為真實之程度者，始得據為有罪之認定，倘其證明
    尚未達到此一程度，而有合理之懷疑存在，本諸無罪推定原
    則，自應為被告無罪之諭知（最高法院76年台上字第4986號
    判例意旨、92年度台上字第2570號判決參照）。
三、本件公訴人認被告辰○○、子○○、癸○○、巳○○另涉上
    開犯行，無非係以：(一)被告子○○、癸○○、巳○○之供述
    ；(二)證人張正義、丁○○、乙○○之證詞；(三)87年3月9日採
    購公報、空警隊與源寬行公司簽訂之修護合約書、被告巳○○所簽發面額均為41萬4000元之支票4紙、面額130萬元之支
    票乙紙、測謊報告書等件為其主要論據。訊據被告辰○○、
    子○○、癸○○、巳○○均堅決否認有何上開犯行，(一)被告
    辰○○辯稱：我有跟癸○○一起吃過飯，但沒有接受任何廠
    商的招待，也沒有拿癸○○的錢，空警隊從未限定廠商參標
    資格需具備F.A.A或J.A.A等機構認證合格修理廠之直接或間
    接代理商等語；(二)被告子○○辯稱：我們沒有放寬資格，空
    警隊歷年來都是用一樣的作業程序採購，我也沒有洩漏預算
    、廠商投標價格給任何人等語；(三)被告癸○○辯稱：巳○○
    依協議內容，將合約的利潤先撥百分之10作為股金，剩下的
    利潤再平均分配，股金作為我公司的營運金，所以才簽發支
    票給我我，88年2月2日合作金庫民生分行04685號甲存帳戶
    2紙支票兌現所得款項（支票號碼：IH0000000、IH 000000
    0），於同日分二筆現金提出，一筆為50萬元，一筆為30萬
    元，50萬元用於清償退休人員優惠儲蓄存款之質押借款，存
    入台灣銀行新店分行帳號000000000000之帳戶中，另清償積
    欠中國信託之卡債21萬6777元等語；(四)被告巳○○辯稱：我
    沒有行賄，我給癸○○百分之10，是因為他跑業務及支出費
    用，87年8月29日得標訂約之後，我有開4張支票給癸○○，
    這4張支票是依照得標款百分之10扣除百分之5的稅金計算等
    語。
四、經查：
  （一）關於本件採購案有無限定參標資格部分，固據被告巳○○於調查局供稱：空警隊就本件採購：空警隊對外開標
        資格以往都限定修理廠商必須具備F.A.A或J.A.A的資格
        ，但我所代理的澳洲修理廠僅具有澳洲民航局之驗證資
        格，我為爭取能夠得標，遂透過我朋友坤騰星公司負責
        人癸○○與楊德輝接觸，希望放寬資格等語（見編號
        卷第103頁背面），惟依卷附87年3月9日政府採購公報
        所載（見本院卷(二)第31頁），可知系爭採購案第一次招
        標時，即規定參標廠商之資格為：「一凡從事飛機製造
        或代理、維修飛機零組件或航空電子、電器（氣）等營
        業項目之公司行號。二報價商必須持有飛機製商或其授
        權合格維修工廠之授權在台代理證明文件」，是並未限
        定須為美國聯邦航空總署（F.A.A）或歐洲聯合飛航組
        織（J.A.A）等機構認證之合格修理廠之直接或間接代
        理商，且經本院函詢之結果，空勤隊於94年7月以空勤
        秘字第0940002811號函覆本院稱：空警隊歷年辦理各項
        飛機或其航材購置或修護採購案對廠商參與投標之資格
        ，基於鼓勵廠商良性競爭，以達促進航空產業發展及提
        升，並使採購機關有更多較佳選擇，發揮採購效益之考
        量，從未就廠商資格為特別之限定（包括F.A.A或J.A.
        A），僅基於產品之安全需求，要求於交付標的物驗收
        時，須提供F.A.A或J.A.A等機構對產品本身或其修護品
        質之適航認證文件，以證明其是否達於飛行安全標準，
        而非限定廠商須為F.A.A或J.A.A等機構之直接或間接代
        理商等語（見本院卷(五)第72頁），足徵本件採購案並未
        限定參標廠商之資格須為F.A.A或J.A.A等機構認證之直
        接或間接代理商，是源寬行公司係澳洲太平洋發動機修
        理廠（Pacific Turbine）授權代理之廠商，本已具備
        參標資格，尚難僅以被告巳○○於調查局之供述，即遽
        認被告辰○○基於與被告癸○○之私交，決定放寬參標
        資格，以使源寬行得以順利參標。
  （二）關於被告癸○○、巳○○有無交付賄賂部分，固據被告
        巳○○於91年10月2日及10月4日在調查局供稱：87年、
        4月間我透過癸○○與辰○○談妥，將給付得標價一成
        約170萬元以取得系爭採購案，並於系爭採購案得標後
        給付，我於得標後約87年8月間，開立4張面額皆為41萬
        4000元的支票（票號IH0000000、IH00 00000、IH00000
        00、IH000000 0）親自交給癸○○轉交給辰○○等語（
        見編號卷第104、131、132頁），惟於91年10月15日
        在調查局改稱：我與癸○○約定以得標價格百分之10作
        為打通空警隊關節之用，遂於扣除稅金後，分別開立4
        張面額為41萬4000元的支票，至於癸○○是否將全部款
        項交給空警隊人員，我不清楚，是由癸○○自行運用等
        語（見編號0卷第35頁背面），於本院審理時結證稱：
        我於調查局說將得標價格百分之10扣除稅金後，作為打
        通空警隊關節之用，那是我的認知，因癸○○經長跑空
        警隊問狀況，可能需要費用，但我從來沒說全部拿去行
        賄等語（見本院卷(四)第227頁背面），是被告巳○○前
        後所為之供述已有不符。又被告癸○○雖於91年10月15
        日在調查局供稱：巳○○於標得系爭採購案後，我曾多
        次請辰○○、張明宗、子○○、甲○○、未○○、庚○○、林瑞興等人吃飯及至酒廊、鋼琴酒吧、卡拉OK等場
        所飲宴，費用都是我付帳，金額約1萬元至2萬5000元不
        等，我於88年2月2日在丁○○設於合作金庫景美分行提
        領30萬8千元現金，另於合作金庫信義分行提領50萬現
        金，共80萬現金和一瓶洋酒，在當日或隔日晚上約9、1
        0點左右送至辰○○內湖的住處，親自交給辰○○等語
        （見編號0卷第27頁），惟於91年11月5日在調查局改稱
        ：91年10月15日調查局筆錄關於送80萬元給辰○○部分
        是虛構的等語（見編號0卷第58頁背面），於本院審理
        時結證稱：91年10月15日調查局筆錄，是為配合調查員
        釋放條件而虛偽陳述，第1張41萬4000元的支票我要求
        巳○○9月份以現金兌現，第2張交給達智實業股份有限
        公司（下稱達智公司）的老闆張正義作為還款之用，第
        3、4張我借泛星公司丁○○合作金庫的存摺帳戶提示兌
        現後，其中50萬清償我灣銀行我本人優惠存款的借款，
        另外清償我中國信託信用卡卡債21萬7千多元，其餘8萬
        多我自己花用，165萬6000元是協議要全部給我的，只
        有部分用在行政事務上等語（見本院卷(四)第18 5頁背面
        、第187 頁背面），可見被告癸○○就有無交付賄賂乙
        節，前後供述亦有不一致之情形，是被告巳○○、癸○○於調查局所為不利於己之供述尚難遽採。
  （三）又被告巳○○確有於簽訂系爭修護合約後，分別開立其
        於合作金庫銀行民生分行帳號04685甲存帳戶，面額均
        為41萬4000元，計165萬6000元之支票4張交付被告癸○○運用等情，固據被告癸○○、巳○○坦承不諱，並有
        卷附4張支票（支票號碼：IH0000000號、發票日為87年
        8月31日、支票號碼：IH0000000號、發票日為88年1月
        31日、支票號碼：IH0000000號、發票日為88年1月31日
        、支票號碼：IH0000000號、發票日為88年1月31日）可
        參（見編號卷第134至137-1頁），惟查：
      1.上開IH0000000號支票係於88年2月1日由達智公司設於
        玉山商業銀行台中分行之帳戶（帳號：0000000000000
        號）兌現，其中22萬1511元作為還款之用，其餘款項則
        於同年2月4日轉出，有卷附支票正反面、達智公司付款
        憑單及存摺明細可憑（見編號0卷第18至22頁），尚不
        能證明係用於行賄被告辰○○。
      2.上開IH0000000、IH0000000號支票係於88年2月2日由丁○○設於合作金庫銀行景美分行之帳戶（帳號：000000
        0000000號）兌現，該帳戶於同年2月2日分別提領50萬
        元、30萬8000元，有卷附支票正反面可按（見編號0卷
        第11至13頁），證人丁○○於本院審理時結證稱：我於
        88年1月將合作金庫景美分行的帳戶（帳號：000000000
        0000號）借給癸○○使用，該帳戶於88年2月2日存入源
        寬行公司所簽發的2紙支票，是癸○○存入、領出的，
        癸○○當時告訴我說他手上有票，他怕開票人臨時抽票
        ，會對他不方便，所以要我借他存摺帳戶等語（見本院
        卷(四)第177頁背面至178頁），可見被告癸○○係借用證
        人丁○○之帳戶將上開2紙支票提示兌現，並於支票兌
        現同日分別提領50萬元、30萬8000元。
      3.承上，被告癸○○辯稱：前開提領之款項係用於清償借
        款及信用卡債務等語，並提出設於台灣銀行帳戶（帳號
        ：000000000000號）之還款明細、中國信託銀行客戶消
        費明細表各乙份為證（見第11至14頁），依上開台灣銀
        行帳戶顯示，被告癸○○迄至88年2月1日止，尚欠銀行
        借款67萬2992元，該帳戶於88年2月2日存入50萬元後，
        剩餘借款尚欠17萬2992元，而依上開中國信託銀行客戶
        消費明細表所示，被告癸○○確於88年2月3日清償信用
        卡債務21萬6777元，足認被告癸○○所辯非虛，尚難認
        定上開2紙支票係供行賄被告辰○○之用，又卷內並無
        上開IH0000000號支票之兌現紀錄，亦不足以作為被告
        辰○○收受賄款之證明，是以上開4紙支票，或係被告
        癸○○用以清償私人債務，或無法證明係用於行賄被告
        辰○○，自難僅憑被告巳○○、癸○○於調查局所為之
        供述，即遽為不利於被告辰○○之認定。
      4.按測謊檢查之受測者可能因人格特性，或對於測謊質問
        之問題無法真正瞭解，致出現不應有之情緒波動反應，
        若過於相信測謊結果，反而有害於正當之事實認定，一
        般而言，受測者否認犯罪之供述呈現不實之情緒波動反
        應，不得採為有罪判決之唯一證據（最高法院92年度台
        上字第2282號裁判意旨參照），因此，法務部調查局就
        被告癸○○未曾替被告巳○○送錢予被告辰○○、未曾
        替被告巳○○送錢予空警隊之人部分進行測謊，雖呈情
        緒波動反應，研判有說謊，有91年10月14日調科參字第
        09123060580號測謊報告書扣案可佐（見扣案證物編號
        10），固可作為偵查之手段，以排除或指出偵查之方向
        ，然在審判上尚無法作為認定有無犯罪事實之基礎，是
        上開測謊報告仍不足以作為認定被告癸○○行賄之唯一
        依據。
  （四）關於被告子○○有無洩漏系爭採購案預算、其他廠商報
        價之部分，固據被告巳○○於調查局供稱：空警隊於87
        年8月10日辦理重新招標第一次公告，子○○將另一家
        參標廠商台灣邁新公司的大約投標價格洩漏給癸○○，
        癸○○再轉告我，作為我投標價格的參考等語（見編號
        卷第104頁背面），惟於偵查中改稱：我只知道癸○○有找台灣邁新公司的乙○○，了解台灣邁新公司的報
        價等語（見編號0卷第41頁），於本院審理時結證稱：
        癸○○告訴我台灣邁新公司的報價是乙○○告訴他的等
        語（見本院卷(四)第189頁背面），是被告巳○○對於台
        灣邁新公司報價究係被告子○○洩漏，亦或該公司承辦
        人乙○○所告知乙節，前後所為之供述有不一致之情形
        。又被告癸○○固於調查局供稱：台灣邁新公司的投標
        價格是子○○告訴我的等語（見編號卷第118頁），
        惟於偵查中改稱：有給乙○○30萬元，因為他告訴我這
        個標案的底價等語（見編號卷第149頁），於本院審
        理時結證稱：我曾問乙○○邁新公司的價格，乙○○只
        告訴不要超過1900萬元，在調查局說是子○○告訴我的
        ，當時可能受到調查員的引導等語（見本院卷(四)第182
        頁背面），是被告癸○○前後之供述亦不相符，尚難僅
        憑被告巳○○、癸○○於調查局所為之供述，即遽認被
        告子○○有何洩漏秘密之行為。
五、綜上所述，公訴人所舉之前開論據，均不足以認定被告辰○○、子○○、癸○○、巳○○此部分犯行，復查無其他積極
    證據足資證明其有何公訴人所指之上開犯行，既不能證明犯
    罪，揆諸前揭說明，原應諭知無罪之判決，惟公訴人既認此
    部分犯行與事實欄二論罪科刑部分有裁判上一罪關係，爰不
    另為無罪之諭知。
貳、庚○○、未○○被訴公務員登載不實部分：
一、公訴意旨略以：被告未○○係空警隊機務組前組長、被告庚○○係空警隊機務組前檢驗技士，源寬行公司於88年9月2日
    源寬行公司將序號5101發動機交貨，其2人於驗收時，明知
    系爭修護合約第5項規定廠商交貨時應交驗該發動機LOG BOO
    K（經歷簿），被告未○○、庚○○必須比對序號5101發動
    機送修前後之維修紀錄表（LOG CARD）核實驗證，且一旦核
    實驗證，將發現該5101發動機送修後之維修紀錄表並無記載
    前揭事實欄二之零料件「AXIAL ROTOR」（料號：000000000
    0，序號：47B，價款美金2萬4140元）之換件紀錄，其上僅
    登載所更換之「AXIAL COMPRESSOR WHEEL」僅係該「AXIAL
    ROTOR」中之一部分，物件有異且價格差距甚遠，被告未○○、庚○○竟故意違反上開規定，僅比對該發動機序號是否
    相符即通過驗收，並於驗收紀錄上不實登載「品名、料件號
    、序號及相關技術資料文件等一切均符合規定無訛」，使該
    發動機維修案得於88年9月8日由被告子○○完成結算，如數
    支付款項，足生損害於空警隊，因認被告庚○○、未○○共
    同涉犯刑法第213條之公務員登載不實公文書罪嫌云云。
二、本件公訴人認被告未○○、庚○○涉犯上開罪嫌，無非係以
    ：(一)被告庚○○之供述；(二)系爭修護合約書、序號5101發動
    機之軸壓氣機（AXIAL COMPRESSOR）組件送修前後維修紀錄
    表（LOG CARD）、序號5101發動機之原製造商函覆台北市調
    查處專業技術問題及相關案情信函、源寬行報價單、被告子
    ○○於88年9月8日簽呈暨所附序號51 01發動機送貨單、驗
    收紀錄、付款表、驗收證明書等件為其主要論據。訊據被告
    未○○、庚○○均堅決否認有何上開犯行，(一)被告未○○辯
    稱：WHEEL是重要定期更換管制件，如果損壞一定要登錄，
    ROTOR是狀況更換件，其損壞不需登錄，是屬於5級的維修工
    作，維修的登錄不是我管的範圍，我沒有該證照及能力，檢
    驗是由庚○○負責，我當初只是負責行政監督，AXIAL ROTO
    R並非管制件（具有循環數限制或使用時數限制），並不需
    登載於LOG BOOK上，AXIAL COMPRESSOR WHEEL是AXIAL ROTO
    R的部分構件，屬於管制件須登載於LOG BOOK上，原廠拆撿
    報告及報價資料顯示，AXIAL ROTOR之轉子葉片後緣有碰撞
    損害現象，原因是一片壓縮器蓋所引起，該損害判定不能使
    用，其上所說的葉片是AXIAL COMPRESSOR WHEEL上之葉片，
    AXIAL ROTOR並未有更換之情形，原廠已更新AXIAL COMPRES
    SOR WHEEL，並於LOG BOOK上登載等語；(二)被告庚○○辯稱
    ：驗收時我們只檢查發動機外部，內部的翻修我們不能打開
    檢查，如果是管制件才會登錄在經歷簿上，發動機維修紀錄
    表確實有登記要換這4樣零件，一般我們會寫收驗收紀錄都
    符合，然後在下面簽名，內部遮蔽無法檢視部分，一概由承
    包商保固，依據系爭修護合約之規定，驗收僅須檢驗LOG CA
    RD，並不需檢驗LOG BOOK，序號5101發動機之維修記錄表上
    ，無論送修前後都只有記載「AXIAL COMP.WHEEL」，並無AX
    IAL ROTOR之記載，我並沒有登載不實之情形等語。
三、經查：
  （一）關於序號5101發動機驗收之範圍，雖空警隊就直昇機發
        動機驗收之標準作業程序，已無法查證，此有空勤隊
        95年3月15日空勤行政字第0950000835號函乙份可稽（
        本院卷(五)第70-1頁），惟證人丙○○於本院審理時證稱
        ：我於69年6月進入空警隊，於94年2月16退休，職務為
        儀電自動駕駛的檢驗，直升機發動機驗收的程序，一般
        都由驗收人員依據合約規定驗收，需要送修或採購的東
        西，要有航空官署的證明，歐洲方面要有J.A.A，美國
        方面要有F.A.A 簽發的表格，若非屬於歐洲或美洲，就
        要有當地航空官署所簽發的認證，再依這些文件驗收，
        驗收時我們先檢查所送修的機具的件號、序號與當時送
        修之件號、序號是否相同，只要確認送回來的東西與送
        修的東西相符，及時數可以使用3000小時即完成驗收，
        不會確認送修的項目是否有更換等語（本院卷(五)第60、
        61頁），佐以系爭修護合約第4條第1款規定：「交貨請
        檢附原廠完工檢驗證明JAA（FAA）FORM ONE（AUTHORIS
        ED RELEASE CERTIFICATE）、LOG CARD 或原屬國航空
        主管官署簽署等正本文件」，可知本件序號5101發動機
        驗收時，驗收人員僅須形式上核對LOG CARD送修前後機
        具之件號、序號相符，並確認相關技術文件及送修機具
        可使用時數須達3000小時，即可完成驗收，毋庸實際檢
        驗送修之項目是否已確實更換。
  （二）觀諸卷附送修前及送修後之維修紀錄表（即LOG CARD，
        見編號卷第108至111頁）所示，其上載明送修前之物
        件名稱：「AXIAL COMPRESSOR」、件號：「70BM025020
        」、序號：「2683」（見編號卷第109頁）；送修後
        之物件名稱：「AXIAL COMPRESSOR」、件號：「70BM02
        5020」、序號：「2683」，並登載更換之零件為：「AX
        IAL COMP. WHEEL」，是被告未○○、庚○○核對送修
        前後維修紀錄表之記載相符後，於驗收紀錄上登載「品
        名、料件號、序號及相關技術資料文件等一切均符合規
        定無訛」等語（見編號卷第115頁），並無驗收不實
        之情形，況驗收時無法從外部檢查得知AXIAL ROTOR有
        無更換乙節，業據證人丙○○證述綦詳（見本院卷(五)第
        61頁背面），且被告未○○、庚○○亦未於驗收紀錄上
        登載關於AXIAL ROTOR已更換之隻字片語，自難認其2人
        有何登載不實之情形。
  （三）此外，卷附源寬行報價單（見編號卷第80、81頁），
        僅能證明源寬行公司之追價預算報價包含AXIAL ROTOR
        ，惟被告未○○、庚○○均係機務組負責驗收之人員，
        其2人對於廠商報價所包含之項目並非必然知情，且送
        修物件之價格，亦非驗收範圍，自難據以認定其2人有
        何驗收不實之犯意，卷附被告子○○於88年9月8日簽呈
        暨所附序號51 01發動機送貨單、驗收紀錄、付款表、
        驗收證明書（見編號卷第112至118頁），僅能證明源
        寬行公司遲延交貨之事實，卷附序號5101發動機之原製
        造商函覆台北市調查處專業技術問題及相關案情信函（
        見編號卷第119至126頁），亦僅能證明原製造商表示
        AXIAL ROTOR後緣所發現之輕微撞擊損壞，並非由F.O.D
        造成之事實，惟均非驗收範圍，而與驗收無關，自不足
        以作為不利於被告未○○、庚○○之認定。
四、綜上所述，公訴人所舉之前開論據，均不足以認定被告未○○、庚○○之犯行，復查無其他積極證據足資證明其有何公
    訴人所指之上開犯行，既不能證明其2人犯罪，揆諸前揭說
    明，即應諭知無罪之判決。
參、被告午○○、辛○○被訴圖利、被告子○○被訴圖利、公務
    員登載不實公文書及被告壬○○被訴行使業務上登載不實文
    書部分（即起訴書犯罪事實三Ｉ）：
一、公訴意旨略以：自動駕駛測試器係空警隊於86年1月間，以2
    700餘萬元採購之設備，作為測試自動駕駛相關儀器有無故
    障情形之用，並由被告辛○○負責保管使用，被告辛○○旋
    於86年8月4日，以自動駕駛測試器故障為由報修，空警隊原
    本欲議價發包送修，嗣後發現自動駕駛測試器尚在1年之保
    固期限內，經與法國原廠SFIM公司聯繫後，SFIM公司遂將需
    更換之零件以寄送方式經八益公司轉交空警隊，請空警隊自
    行更換該零件，至於自動駕駛測試器PC板故障部分，則由SF
    IM公司技師PATRICK FAIVRE於86年8月18日以傳真函方式透
    過八益公司向空警隊表示，PATRICK FAIVRE會在下一次來台
    時親自更換故障之PC板。87年6月間，被告辛○○復以自動
    駕駛測試器之電源故障為理由報請送修，經被告午○○報請
    副隊長張明宗核示後，被告子○○即將自動駕駛測試器之修
    繕案併入空後修字第002-03號航材修理案一同辦理，依據
    空警隊與承包商八益公司簽約之內容，自動駕駛測試器之修
    繕費用為172萬8000元，八益公司必須將自動駕駛測試器送
    至國外原廠修理，被告壬○○向空警隊領得自動駕駛測試器
    後，竟將該部自動駕駛測試器放置在八益公司內，並未依約
    送往法國SFIM公司，惟為了應付爾後之驗收，被告壬○○仍
    分別於填寫87年9月1日及87年12月25日之出口報單及進口報
    單時，於報單中不實將自動駕駛測試器列載其中，佯裝八益
    公司曾於87年9月1日將自動駕駛測試器送至法國，再於87年
    年12月25日將之運回國內，再向台北關稅局申報，足生損害
    於台北關稅局及空警隊。期間SFIM公司技師PATRICK FAIVRE
    於87年11月28日來台，為履行86年8月18日之傳真函中更換
    自動駕駛測試器故障PC板之承諾，並事前通知八益公司轉知
    空警隊，被告壬○○遂於87年11月28日前將自動駕駛測試器
    送回空警隊，PATRICK FAIVRE亦前往空警隊順利完成自動駕
    駛測試器測試維修，被告辛○○、午○○、子○○復基於圖
    利八益公司之犯意，均明知依據空警隊與八益公司之合約，
    自動駕駛測試器於上開時間應正在法國SFIM公司原廠檢修，
    八益公司顯然未依約將自動駕駛測試器送至原廠，被告子○○於88年1月5日驗收時，竟於驗收紀錄內不實登載「....
    另測試裝備VAPP前已先行完修，業已經試用良好.... 」，
    使八益公司獲取172萬8000元之不法利益，因認被告午○○
    、辛○○、子○○此部分共同涉犯貪污治罪條例第6條第1項
    第4款之圖利罪嫌，被告子○○另涉犯刑法第213條之公務員
    登載不實公文書罪嫌，被告壬○○涉犯刑法第216條、第215
    條之行使業務上登載不實文書罪嫌（起訴書原認被告壬○○
    係涉犯刑法第210條偽造私文書及同法第214條使公務員登載
    不實罪嫌，惟業據公訴檢察官更正起訴法條）云云。
二、本件公訴人認被告子○○、午○○、辛○○、壬○○涉犯上
    開罪嫌，無非係以：(一)被告辛○○、子○○、壬○○之供述
    及同案被告未○○之供述；(二)證人甲○○、丙○○之證詞；
    (三)自動駕駛測試器買賣合約書、SFIM公司技師PATRICK FAIV
    RE於86年8月18日之傳真函、修理件掛籤、空警隊（87）空
    後修字第002-03號航材送修單、空警隊裝（設）備、航材修
    護合約書、SFIM公司傳真、進口及出口報單、法國SAGEM公
    司電子郵件回函、PATRICK FAIVRE於91年1月22日傳真回函
    、入境資料、驗收紀錄等件為其主要論據。訊據被告子○○
    、午○○、辛○○、壬○○均堅決否認有何上開犯行，(一)被
    告子○○辯稱：我是依據空警隊內規，並依屬性將後續送修
    併入先前的維修案，再送簽給長官批核，辦理招標作業，驗
    收時我不知道VAPP沒有送國外修理，我依據專業單位組長未
    ○○的告知才在驗收紀錄上登載「測試裝備VAPP已先行完修
    ，業已試用良好」等語；(二)被告午○○辯稱：86年8月4日PL
    19故障部分，是在保固期限內維修，原廠寄送PL19電路板排
    除故障，87年6月間電源故障是另一次的故障，不能相提並
    論，電源故障部分原廠確實有派技術人員檢修完畢，PATRIC
    K FAIVRE於86年8月18日傳真內容提到有兩種維修方式，後
    來原廠僅以寄送PL19的方式解決等語；(三)被告辛○○辯稱：
    SFIM公司於86年間有寄送PL19電路板至台灣更換，VAPP電源
    故障部分，法國原廠建議送回原廠維修，與更換電路板無關
    ，最後由原廠技師攜帶零件來台更換，寅○○曾經於87年1
    月間使用VAPP檢測一批自動駕駛裝備，可以證明VAPP於86年
    8月的故障有排除等語；(四)被告壬○○辯稱：VAPP確實沒有
    出口的事實，八益公司疏忽在進出口報單將VAPP列在其中，
    是繕打錯誤，並非故意登載不實，且進出口報關並非我填載
    ，亦非我的業務等語。
三、經查：
  （一）空警隊於86年1月間以2700餘萬元購入自動駕駛測試器
        ，作為測試自動駕駛相關儀器有無故障情形之用，並由
        被告辛○○負責保管使用，被告辛○○於保固期限內之
        86 年8月4日曾以自動駕駛測試器故障為由報修，復於
        非保固期限之87年6月份，以自動駕駛測試器之電源故
        障為由報修，經被告午○○報請副隊長張明宗核示後，
        被告子○○即將自動駕駛測試器之修繕案併入空後修
        字第002-03號航材修理案一同辦理，依據空警隊與承包
        商八益公司簽約之內容，自動駕駛測試器之修繕費用為
        17 2萬8000元，八益公司必須將自動駕駛測試器送至國
        外原廠修理，被告壬○○向空警隊領得自動駕駛測試器
        後，將該部自動駕駛測試器放置在八益公司內，並未依
        約送往法國SFIM公司，惟87年9月1日及87年12月25日之
        出口報單及進口報單，仍將自動駕駛測試器列載其中，
        SFIM公司技師PATRICK FAIVRE係於87年11月28日來台，
        並於來台期間前往空警隊更換自動駕駛測試器故障之PC
        板，順利完成自動駕駛測試器測試維修，嗣經空警隊於
        88年1月5日完成驗收等情，業據被告子○○、午○○、
        辛○○、壬○○坦承不諱，並有自動駕駛測試器買賣合
        約書、修理件掛籤、空警隊（87）空後修字第002-03號
        航材送修單、空警隊裝（設）備、航材修護合約書、進
        出口報單、PATRICK FAIVRE入境資料、驗收紀錄等件在
        卷可稽（見編號卷第55、56頁、編號卷第91、111
        至114頁、編號卷第147至152頁、編號卷第10、11
        頁、本院卷(二)第46頁），堪可認定，故本件重點在於上
        開自動駕駛測試器兩次故障原因是否相同，亦即保固期
        限內之第一次故障原因何時排除，與法國原廠技師PATR
        ICK FAIVRE於87年11月28來台有無關聯。
  （二）證人甲○○雖於調查局證稱：我私下了解，VAPP於86年
        曾經報修，同年8月間原廠曾寄來PL19至本隊要求先行
        更換，其餘等工程師來台後再行檢測，之後於87年8月
        因電源故障再次送修，87年8月那次的故障，據我所知
        應該不用付費，因為還在保固期間內，是原廠延誤送修
        ，才會超出保固期間等語（見編號卷第128、129頁）
        ，惟於本院審理時證稱：我於86、87年間擔任空警隊庫
        房管理，VAPP曾於86年8月間報修，但不知道原因，不
        清楚如何修好的，我在調查局說「法國原廠公司除要寄
        來PL19外，還要派員來台檢測」這句話，是從駐區督察
        、戊○○那裡聽來的，在調查過程一直重複，所以已經
        聽得耳熟能詳，調查筆錄中提到法國技師沒有檢測前還
        在保固期間內，是根據法國原廠寄來給午○○的文件上
        記載，要等法國原廠技師來台修理，所以即使是過了保
        固期限還是不能送，當時我看到的文件是英文，是戊○○向我解釋的內容，不知道兩次報修的原因是否相同，
        送修掛籤寫電源故障不清楚是否與PL19有關等語（見本
        院卷(六)之一第94至96頁），足見證人甲○○於調查局所
        證述之內容，係根據證人戊○○之轉述，核屬傳聞，尚
        難採憑。
  （三）證人戊○○於本院審理時證稱：VAPP是在86年4月份就
        要報修，因為在保固期內沒有報修，直到保固期後提出
        來報修，壬○○傳真給PATRICK FAIVER說測試器故障，
        裡面有數字2001、2002、2003，PATRICK FAIVER在86年
        回答不會影響到空警隊的自動組件的電腦，所以PATRIC
        K FAIVER說VAPP還是可以用，也就是86年空警隊要報修
        的VAPP的原因是不用修的，在傳真裡還有一個2000的數
        字也是對空警隊的自動駕駛系統不受影響，PATRICK FA
        IVER還是可以使用VAPP自動駕駛，等他來台時再帶PL19
        來換，在87年11月PATRICK FAIVER來台檢修，發現是PL
        5而不是PL19發生問題，馬路先生是飛機維修的顧問，
        他於90年間來台任職，我拿1張PATRICK FAIVER於86年
        8月18日的傳真去問馬路先生，他看了那傳真後，覺得
        那時的VAPP不需要修，可以用，馬路先生是N型直昇機
        自動駕駛系統的專家，所以我去問他，根據該傳真左上
        角上由午○○所寫PATRICK FAIVER帶PL19來換，可以知
        道法國原廠公司根本沒有寄PL19來更換的事情，根據法
        國原廠公司於2002年1月22日的傳真，上面第1頁最後1
        段藍筆打勾部分，可以知道VAPP於87年故障的原因是PL
        5內的2個電阻壞掉，而不是PL19，我根據剛才提到的兩
        封傳真，認為法國原廠技師於87年11月來台修理完畢，
        雖超過保固期限，但不應索費等語（見本院卷(六)之一第
        186頁背面至199頁），可知證人戊○○關於VAPP於87年
        第2次報修仍於保固期限內，不應收費部分所為之證述
        ，主要係以上開法國原廠SFIM公司於86年8月18日及91
        年1月22日之傳真為憑。
  （四）觀諸卷附SFIM公司於86年8月18日之傳真（見編號卷
        第61頁附件一），其上載明：「It is possile to sen
        d you a PC Board（PL19）to replace it by your se
        lf dueto the fact that VAPP system is under warn
        anty」等語，足徵VAPP於86年之故障原因與PL19有關，
        SFIM公司傳真表示可能寄送PL19來台，由空警隊自行更
        換，證人戊○○雖證稱：上開傳真共2頁即附件一二，
        由附件二傳真可看出PATRICK FAIVER將帶PL19來台更換
        云云，惟依卷附之附件一二傳真所示（編號卷第61、
        62頁），其中附件一傳真明確標示頁數為「Page 1 」
        ，而附件二傳真並未標明頁數，難認兩紙傳真係同一次
        之傳真，況附件二傳真第一行僅提及法國技師將於下一
        次來台時更換PC BOARD，並未表示係更換PL19，自難以
        附件二傳真推認PATRICK FAIVER於87年11月28日來台係
        更換PL19，又SFIM公司於91年5月7日傳真表示：「in
        1997 one card PL19（P/N000- 00000-000）was send
        to TAIWAN for replcement of this card，in the VA
        PP test set」等語，參以SFIM公司確於86年8月29日寄
        送PL19（000-00000-000）來台乙節，有進口報單乙紙
        可佐（見編號卷第90頁），益徵被告午○○、辛○○
        辯稱：VAPP於86年間的第一次故障，SFIM公司有寄送PL
        19電路板來台更換等語非虛。
  （五）又觀諸法國原廠SAGEM公司（即原SFIM公司）於91年1月
        22日之傳真（見本院卷(六)之一第194、195頁），其第1
        頁載明：「The Internal PC Board PL05（called COA
        NUSYN PC Board）of the VAPP Test Set，was burnt
        in 2 different points（located in R3 and R8 area
        s）」等語，佐以PATRICK FAIVER於87年12月8日之傳真
        ，其上載明：「As I promise you during my visit
        in Taipei，I have checked the test set which is
        returned to SFIM and I confirm the faulty result
        s due to probably to the defect of Taipei Air
        Police Power Supply network」等語，可知VAPP於87
        年之第2次故障係因PL5內之電阻燒壞所致，而PATRICK
        FAIVER於87年11月28日來台維修時，亦判斷該次故障係
        與電源穩壓系統之損壞有關，是尚難認VAPP兩次故障之
        原因相同，因此，上開SFIM公司於86年8月18日及91年
        1月22之傳真，均不足以認定PATRICK FAIVER於87年來
        台係為排除VAPP於保固期限內之故障，自難謂被告子○○、午○○、辛○○於87年間，以VAPP電源故障為由辦
        理報修，有何圖利八益公司之情事。
  （六）關於被告子○○有無於驗收紀錄上登載不實之部分，證
        人未○○於本院審理時結證稱：我於87年11月19日接任
        機務組組長，88年1月5日有參與驗收且在驗收紀錄上面
        簽名，驗收結果欄是由子○○紀錄的，驗收時承辦人員
        會把東西擺出來，我們只是核對品名、料號，驗收結果
        欄內記載「另測試裝備VAPP前已先行完修，業已經試用
        良好」，是指VAPP在驗收前已修理完成且檢測良好，當
        天裝備現場沒有測試VAPP，只核對數量、品名、料件號
        ，VAPP是否已修復完成，測試良好是辛○○、丙○○的
        職責等語（見本院卷(六)之一第89頁背面至91頁背面），
        可知驗收當天並未測試VAPP，僅核對送修物件之數量、
        品名、料件號是否相符，即完成驗收。
  （七）又證人即專業檢驗人員丙○○於本院審理時證稱：我於
        88年間擔任技士，從事檢驗員的工作，專業檢驗員須負
        責檢查修護員已修復完成之物件，88年1月5日驗收當天
        裝備、料件都是承辦人子○○及廠商把東西排在驗收的
        地方，因當初約定有送修VAPP，但是現場沒有排放，副
        隊長張明宗有問，當時子○○說已經修好了，送到機務
        組修護工廠的二樓那裡，才會在驗收結果欄第2項括號
        註明（測試裝備VAPP前已先行完修，業已經試用良好）
        這句話，後來VAPP有從工作間搬出來，只核對品名、數
        量，現場不能作測試，在驗收前就知道有外國人來處理
        VAPP的事，如果是屬於電路板更換卡片的情形，可以由
        國外技師來國內檢修更換，比送至國外修理好，因為節
        省時間，且有問題的話可以跟技師請教，有關88年1月
        份的驗收，我知道之前工作間的電源不穩定，可能燒壞
        VAPP電路板而送修，這種故障應該可以透過國外技師來
        台處理，驗收當天因為測試VAPP到工作間，因之前我有
        看過外國人來維修，所以認為子○○說已經測試完成就
        可以了，所以沒有再做測試等語（見本院卷(六)之一第18
        2至184頁背面），可知被告子○○於驗收結果欄第2項
        註明「另測試裝備VAPP前已先行完修，業已經試用良好
        」等語，係表示VAPP於驗收前即先行測試完成之用意，
        而法國技師PATRICK FAIVER確有於87年11月28日來台維
        修VAPP電源故障乙節，已如前述，並有法國原廠SAGEM
        公司於91年5月7日傳真可查（見本院卷(二)第192頁），
        其上載明：「We confirm that the VAPP test set
        was repaired in 1998 by a standard exchang of
        the electronic part of this set，at the time of
        Mr.FAIVER travel in TAIWAN」等語，益證法國技師
        PATRICK FAIVER於87年間來台時，確有更換VAPP故障之
        電路板，是被告子○○於驗收紀錄所為之前開登載，並
        無不實之情形，況前開登載並未提及VAPP是否送至原廠
        維修一事，且八益公司未依約將VAPP送至原廠檢修，係
        屬債務不履行之問題，是尚難僅以VAPP實際上未送至原
        廠檢修，而係由外國技師來台維修，即遽認被告子○○
        所為前開登載有不實之情事。
  （八）關於被告壬○○有無業務上登載不實部分，按刑法第
        215條所謂業務上作成之文書，係指從事業務之人，本
        於業務上所作成之文書而言，倘非業務上作成之文書，
        即難令負刑法第215條之罪責，查被告壬○○係八益公
        司負責人，八益公司登記之營業項目包括日常用品、食
        品什貨、文教、樂器、育樂用品、電器、電腦、事務性
        機器設備、電信器材、航空器、照相器材、五金、機械
        、船舶、零件、交通號誌器材批發業、國際貿易業、電
        信管制射頻器材輸入業等，並未包括報關業務，有卷附
        公司登記資料查詢乙份可稽（見本院卷(六)之一第228頁
        ），自難認被告壬○○係從事報關業務之人，又卷附出
        口報單及進口報單（見編號卷第55、56、58、59 頁
        ），固可證明其上填寫VAPP分別於87年9月1日、12月25
        日出口及進口乙節與事實不符，惟進出口報單之製作，
        係報關行之業務，並非被告壬○○業務上製作之文書，
        尚與業務上文書登載不實罪之構成要件不符，況並無證
        據證明報關行職員明知VAPP並未實際進出口，仍於填寫
        進出口報單時，不實將VAPP列載其中，而有共同之犯意
        聯絡，故即使被告壬○○刻意隱瞞VAPP實際並未進出口
        之事實，使不知情之報關行職員於進出口報單上為不實
        之填載，亦無法以刑法第215條之業務上不實登載文書
        罪責相繩。
四、綜上所述，公訴人所舉之前開論據，均不足以認定被告子○○、午○○、辛○○、壬○○此部分犯行，復查無其他積極
    證據足資證明其有何公訴人所指之上開犯行，既不能證明犯
    罪，揆諸前揭說明，自應諭知被告子○○、壬○○無罪之判
    決，被告午○○、辛○○部分原應諭知無罪之判決，惟公訴
    人既認其2人此部分犯行與事實欄三論罪科刑部分有裁判上
    一罪關係，爰不另為無罪之諭知。
肆、被告午○○、辛○○、卯○○被訴圖利、公務員登載不實公
    文書及被告子○○被訴圖利部分（即起訴書犯罪事實三III
    ）：
一、公訴意旨略以：被告辛○○、午○○、卯○○共同基於圖利
    八益公司之犯意，利用編號AP020號直昇機自87年6月23日至
    25日執行1800小時週檢時，先由被告卯○○於87年6月23日
    向庫房領取致動器3個，件號為000-00000-000、000-00000-
    000、000-0000-000，序號為947、2439、696，再由被告辛○○以被告卯○○之名義填寫3張修理件掛籤，明知致動器
    中並無CLUCH（離合器）之裝置，竟在掛籤中不實填寫「CL
    UCH作用不佳」，並在拆件人員欄位上以被告卯○○之名義
    簽名，偽以該3件致動器甫因1800小時週檢時從編號AP020號
    直昇機拆下，再將3具致動器連同3張修理件掛籤送交被告午
    ○○審核，被告午○○在未實際檢驗該3具致動器是否故障
    之情形下，即於修理件掛籤上之檢驗人員一欄內簽名核可，
    並於同日填製送修單，再撰內簽將該3具功能正常之致動器
    送原製造廠SFIM公司修理。被告子○○於接獲被告午○○之
    送修內簽後，復在未報經長官核准之情形下，於87年7月6日
    在前揭送修單上，逕自註明將該3具致動器併入空後修字
    第002-03號直昇機儀電裝備修理案辦理。嗣經被告壬○○就
    上開3具致動器之維修費報價，兩具致動器各為24萬6000元
    ，一具為23萬元，與SFIM公司89年全新之致動器單價23萬93
    25元相比較，單以維修價格觀之亦顯然偏高，被告子○○仍
    基於圖利八益公司之意思，以該價格發包予八益公司送修，
    而以送修3具正常致動器之方式圖利八益公司72萬2000元，
    因認被告子○○、午○○、辛○○、卯○○均涉犯圖利罪嫌
    ，被告午○○、辛○○、卯○○另涉犯公務員登載不實公文
    書罪嫌云云。
二、本件公訴人認被告子○○、午○○、辛○○、卯○○涉犯上
    開罪嫌，無非係以：(一)被告午○○、辛○○、卯○○之供述
    ；(二)證人甲○○、丙○○、戊○○；(三)檢查及保修工作單（
    AP020直昇機1800小時週檢紀錄）、航材申請繳回單、3具致
    動器修理件掛籤、構造圖、編號AP020直昇機飛機缺點及修
    護紀錄表、空警隊修理件掛籤、航材送修單、內簽、八益公
    司維修報價單、空警隊89年航材標購單等件為其主要論據。
    訊據被告子○○、午○○、辛○○、卯○○均堅決否認上開
    犯行，(一)被告子○○辯稱：致動器是奉長官核可，並依程序
    招標，並未圖利八益公司等語；(二)被告午○○辯稱：序號94
    7、2439、696的3具致動器是直昇機出廠時就裝置在飛機上
    的，並非以新的致動器送修，送修的致動器是舊品等語；(三)
    被告辛○○辯稱：修理件掛籤上所載「CLUCH作用不佳」係
    狀態描述，非零件故障，掛籤上CLUCH是筆誤，我是依據機
    工長送修的3具致動器使用SFIM公司的PGSE測試器，對其測
    試所記載的描述，報告表也已經證實，符合我的記載等語；
    (四)被告卯○○辯稱：起訴書所列致動器的序號不是新的，是
    飛機出廠時就裝上去的，86年間我保管的AP020直昇機有自
    動駕駛的問題，87年4月份執行1700小時檢修時，因備料不
    足僅拆下1具致動器檢修，到1800小時檢修才將3具致動器拆
    下檢測，裝上新的，起訴書所列的3具致動器是我拆下的，
    拆裝當時，辛○○說要填寫3張掛籤，因我沒有空，後來辛○○於我工作完畢時，告訴我掛籤寫好了，拆檢人寫我，直
    到調查局約談時，我才看到掛籤，其上所寫的缺點「CLUCH
    」應該是指「CLTUCH」，3具致動器送修的過程我不清楚，
    當初我向庫房領取致動器時，沒有要求一定要填序號等語。
三、經查：
  （一）被告卯○○於87年6月23日向庫房領取致動器3具後，被
        告辛○○以被告卯○○之名義填寫3張修理件掛籤，在
        掛籤中填寫「CLUCH作用不佳」，並在拆件人員欄位上
        以被告卯○○之名義簽名，連同3張修理件掛籤送交被
        告午○○審核，被告午○○於修理件掛籤上之檢驗人員
        一欄內簽名核可，並於同日填製送修單，再撰內簽將3
        具致動器送原製造廠SFIM 公司修理，被告子○○於接
        獲送修內簽後，即於87年7 月6日在前揭送修單上，註
        明將該3具致動器（件號為000-00000-000、000-00000-
        000、000-0000-000，序號為947、2439、696）併入
        空後修字第002-03號直昇機儀電裝備修理案辦理等情，
        業據被告子○○、午○○、辛○○、卯○○供承不諱，
        並有檢查及保修工作單（AP020直昇機1800小時週檢紀
        錄）、航材申請繳回單、3具致動器修理件掛籤、編號
        AP020直昇機飛機缺點及修護紀錄表、航材送修單、內
        簽等件在卷可稽（見編號卷第6至16頁、編號卷第
        97頁、調查局附卷(二)第210頁），堪以認定，故本件重
        點在於被告子○○、午○○、辛○○、卯○○報修之3
        具致動器究係向庫房領取之新品，抑或從編號AP020直
        昇機所拆下之舊品。
  （二）證人甲○○於調查局證稱：件號為000-00000-000、000
        -00000-000、000-0000-000的3具致動器是卯○○於87
        年6月23日向庫房申請，供編號AP020直昇機執行1800小
        時週檢，卯○○當時是AP020直昇機的機工長，經檢驗
        員庚○○與組長午○○核准後，向庫房領取的，3件可
        說是新品，因卯○○向庫房領取時，未註記序號，所以
        我無法確定掛籤上填寫的件號000-00000-000（序號947
        ）、000-00000-000（序號2439）、000-0000-000（序
        號696）3具致動器，是否為卯○○從庫房領取的航材等
        語（見編號卷第43頁），是依證人甲○○所述，尚無
        法證明上開報修之3具致動器即為被告卯○○從庫房所
        領取之新品。
  （三）證人丙○○於偵查中證稱：7個致動器只有3個離合器，
        87年6月卯○○送修3個致動器，我想他把COMTACT誤寫
        成CLUCH，除非飛行員忘記，否則致動器更換應該紀錄
        在13C表上等語（見編號卷第17頁），是飛機缺點及
        修護紀錄表（即13C表）通常固可看出飛機更換航材之
        情形，但亦有飛行員疏忽未將更換情形登錄之可能，依
        卷附編號AP020直昇機之飛機缺點及修護紀錄表所示，
        其上雖載明該直昇機於87年4月20日更換1具ROLL ACTUA
        TOR（致動器），惟被告卯○○係於87年6月23日始向庫
        房領取3具致動器新品，已如前述，故難認兩者有何關
        聯，尚難據以推認被告卯○○並未將領取之新品更換至
        AP020直昇機上。
  （四）證人戊○○於本院審理時證稱：致動器的CLUTCH作用，
        指的是飛行員利用駕駛桿控制離合器之鬆脫，使方向往
        前、後、左、右，可以按下駕駛桿上的開關，放掉駕駛
        桿上的按鈕後駕駛桿可以保持在原位不動，離合器鬆脫
        的作用在保持駕駛桿在原位，鬆脫的控制由電腦控制，
        鬆的時候駕駛桿前後左右可以動，扣緊的時候駕駛桿會
        固定在原位，不管往何處推都可回到原位，件號指組件
        的種類，序號是指該種類組件之出廠序，依照飛機組件
        目錄表顯示，系爭序號947、696、2439的3具致動器是
        在1992年即裝置在編號AP020直昇機上，從庫房領出的
        3具致動器與送修的件號相同，我沒有講序號相同，從
        空警隊航材申請單上的日期來看，87年6月23日向庫房
        申請的3具致動器的件號與飛機上3具致動器的件號相
        同，所以我認為飛機上的致動器沒有被拆下來等語（見
        本院卷(六)之二第41至47頁），可知致動器之CLUTCH（離
        合器）作用係指狀態描述，而非離合器本身，尚難僅以
        上開送修之3具致動器並無離合器裝置，即遽認被告辛○○於掛籤上填寫「CLUCH作用不佳」，即有登載不實
        之情形，且CLUTCH與CLUCH之拼音僅差一字，衡情非無
        誤寫之可能，因此難認被告辛○○主觀上有明知之犯意
        ，亦難據以推論被告午○○、辛○○、卯○○有何登載
        不實之犯意聯絡，又件號既指組件之種類，序號係指該
        種類組件之出廠序，則是否同一組件，自應依序號判斷
        ，是依證人戊○○之證述，僅能證明被告卯○○自庫房
        領取之3具致動器新品與送修之3具致動器種類相同，尚
        不能證明被告辛○○、卯○○係將庫房領取之3具致動
        器新品送修，是以證人戊○○所述仍不足作為不利於被
        告子○○、午○○、辛○○、卯○○之認定。
  （五）又觀諸卷附飛機組件目錄表之記載（見編號卷第28、
        29 頁），可知系爭件號000-00000-000（序號947）、
        000-00000-000（序號2439）、000-0000-000（序號696
        ）之3具致動器，均係於1992年12月即裝置在編號AP020
        直昇機上，此亦經證人戊○○證述明確，有如前述，佐
        以卷附SFIM公司出具之修理報告所示（見本院卷(一)第13
        9頁），其上載明空警隊於87年間送修之3具致動器，其
        件號、序號分別為000-00000-000（947）、000-00000-
        000（2439）、000-0000-000（696），是空警隊於87年
        間報修之3具致動器，其件號、序號均與編號AP020直昇
        機於81年12 月所裝置之3具致動器相同，足徵被告子○○、午○○、辛○○、卯○○並非以向庫房領取之致動
        器新品報修，難認有何圖利八益公司之情事。
四、綜上所述，公訴人所舉之前開論據，均不足以認定被告子○○、午○○、辛○○、卯○○此部分犯行，復查無其他積極
    證據足資證明其有何公訴人所指之上開犯行，既不能證明犯
    罪，揆諸前揭說明，自應諭知被告子○○、卯○○無罪之判
    決，被告午○○、辛○○部分原應諭知無罪之判決，惟公訴
    人既認其2人此部分犯行與事實欄三論罪科刑部分有裁判上
    一罪關係，爰不另為無罪之諭知，併此敘明。
據上論斷，應依刑事訴訟法第299條第1項前段、第300條、第301
條第1項，貪污治罪條例第2條前段、第3條、第6條第1項第4款、
第17條，刑法第2條第1項前段、第11條、第28條、第138條、第
216條、第213條、修正前刑法第37條第2項、第55條、第51條第5
款，判決如主文。
本案經檢察官孫小萍到庭執行職務。
中    華    民    國    95    年    12    月    29    日
                  刑事第十三庭  審判長法官  黃雅君
                                      法官  李明益
                                      法官  鍾素鳳
以上正本證明與原本無異。
如不服本判決，應於送達後10日內，向本院提出上訴狀。
                                    書記官  陳鳳瀴
中    華    民    國    96    年     1    月    8    日
附錄本判決論罪之法條：
90年11月7日修正之貪污治罪條例第6條
    有下列行為之一者，處5年以上有期徒刑，得併科新台幣3千
    萬元以下罰金：
    一  意圖得利，抑留不發職務上應發之財物者。
    二  募集款項或徵用土地、財物，從中舞弊者。
    三  竊取或侵占職務上持有之非公用私有器材、財物者。
    四  對於主管或監督之事務，明知違背法令，直接或間接圖
        自己或其他私人不法利益，因而獲得利益者。
    五  對於非主管或監督之事務，明知違背法令，利用職權機
        會或身分圖自己或其他私人不法利益，因而獲得利益者
        。
    前項第1款至第3款之未遂犯罰之。
刑法第138條
    毀棄、損壞或隱匿公務員職務上掌管或委託第三人掌管之文
    書、圖畫、物品，或致令不堪用者，處5年以下有期徒刑。
刑法第213條
    公務員明知為不實之事項，而登載於職務上所掌之公文書，
    足以生損害於公眾或他人者，處1年以上7年以下有期徒刑。
刑法第216條
    行使第210條至第215條之文書者，依偽造、變造文書或登載
    不實事項或使登載不實事項之規定處斷。


司法院資訊處製作；財團法人民間司法改革基金會備份。
